【裁判字號】    97,上更(一),127
【裁判日期】    970709
【裁判案由】    貪污等
【裁判全文】
臺灣高等法院臺中分院刑事判決
上  訴  人  臺灣南投地方法院檢察署檢察官
上  訴  人
即  被  告  戊○○
選任辯護人  陳武璋律師
上  訴  人
即  被  告  壬○○
選任辯護人  羅豐胤律師
            林正雄律師
            黃靖閔律師
上  訴  人
即  被  告  丁○○
指定辯護人  本院公設辯護人  子○○
上  訴  人
即  被  告  庚○○
選任辯護人  李國豪律師
            曾郁榮律師
被      告  甲○○
選任辯護人  楊國宏律師
被      告  癸○○
選任辯護人  陳鴻謀律師
上列上訴人因被告貪污等案件，不服臺灣南投地方法院94年度訴
字第161號中華民國94年10月27日第一審判決(起訴案號：臺灣南
投地方法院檢察署93年度偵字第3942、4173、4227號、94年度偵
字第589、590、755、756、757號)，提起上訴，經判決後，由最
高法院第1次發回更審，本院判決如下：
    主    文
原判決關於戊○○、丁○○、庚○○及壬○○經辦公共工程收取
回扣部分暨壬○○定應執行刑部分，均撤銷。
戊○○依據法令從事公務之人員，共同連續經辦公用工程，收取
回扣，處有期徒刑拾伍年，併科罰金新臺幣壹佰伍拾萬元，罰金
如易服勞役，以罰金總額與陸個月之日數比例折算，褫奪公權捌
年。其與壬○○共同所得財物新臺幣壹佰柒拾壹萬元應予連帶追
繳沒收，如全部或一部無法追繳時，應以其等財產連帶抵償之。
其與庚○○、劉志恆共同所得財物新臺幣壹佰肆拾捌萬元應予連
帶追繳沒收，如全部或一部無法追繳時，應以其等財產連帶抵償
之。
壬○○依據法令從事公務之人員，共同經辦公用工程，收取回扣
，處有期徒刑拾年，併科罰金新臺幣捌拾萬元，罰金如易服勞役
，以罰金總額與陸個月之日數比例折算，褫奪公權陸年。其與戊○○共同所得財物新臺幣壹佰柒拾壹萬元應予連帶追繳沒收，如
全部或一部無法追繳時，應以其等財產連帶抵償之。
庚○○依據法令從事公務之人員，共同連續經辦公用工程，收取
回扣，處有期徒刑參年陸月，併科罰金新臺幣參拾萬元，罰金如
易服勞役，以罰金總額與陸個月之日數比例折算，褫奪公權伍年
。其與戊○○、劉志恆共同所得財物新臺幣壹佰肆拾捌萬元應予
連帶追繳沒收，如全部或一部無法追繳時，應以其等財產連帶抵
償之。
丁○○無罪。
其餘上訴駁回。
壬○○撤銷改判部分與上訴駁回部分所處之刑，應執行有期徒刑
拾伍年，併科罰金新臺幣壹佰貳拾萬元，罰金如易服勞役，以罰
金總額與陸個月之日數比例折算，褫奪公權陸年。其與戊○○共
同所得財物新臺幣壹佰柒拾壹萬元應予連帶追繳沒收，如全部或
一部無法追繳時，應以其等財產連帶抵償之；其另所得財物新臺
幣貳拾柒萬元應予追繳沒收，如全部或一部無法追繳時，應以其
財產抵償之。
    犯罪事實
一、戊○○為前南投縣仁愛鄉鄉長（於民國93年11月10日停職）
    ，負責綜理督導仁愛鄉鄉政推展及各項工程採購發包、督導
    、工程款請領等業務，並於仁愛鄉鄉公所辦理各項公用工程
    之發包過程時，為主管人員，具有監督之責；壬○○為前南
    投縣仁愛鄉鄉公所建設課課長（於93年11月10日停職），仁
    愛鄉公所工程發包、招標等業務，均由其負責綜合監督辦理
    ；庚○○為前南投縣仁愛鄉公所重建小組組長（於93年12月
    31日解僱），擔任「法治村部落電視共同天線視訊工程」之
    評選委員、「仁愛鄉無線電及廣播器材購置計劃委託設計及
    安裝工程」之承辦人；戊○○、壬○○、庚○○均為經辦公
    用工程之依據法令從事公務之人員。緣己○○因承攬工程及
    經常參加飲宴往來之故，而與戊○○、壬○○等公務人員熟
    識。陳盛豪為台灣全錄股份有限公司（下稱全錄公司，違反
    政府採購法部分，業經本院判決確定）之業務員即受雇人；
    郭漢隆為將心造型設計有限公司（下稱將心公司）負責人即
    代表人；廖偉傑為凡谷室內裝修設計有限公司（下稱凡谷公
    司）負責人即代表人（己○○、陳盛豪、郭漢隆、廖偉傑、
    將心公司、凡谷公司等所涉違反政府採購法案件另由原審改
    以簡易判決處刑）。劉志恆（業經原審通緝在案）因經常與
    戊○○等人至台中市酒店飲宴，而與戊○○等公務人員熟識
    ，並經常引薦廠商承攬仁愛鄉公所之工程。不料戊○○、壬○○、庚○○等人，利用其身為鄉長、課長、組長等公務人
    員之職權，戊○○、壬○○共同基於意圖藉經辦公用工程之
    機會，向廠商收取回扣款之犯意聯絡；戊○○、庚○○、劉
    志恆亦共同基於概括犯意之聯絡，藉經辦公用工程之機會，
    向廠商收取回扣款；壬○○並另行基於利用職務上之機會，
    詐取財物，而分別為下列之犯罪行為：
  (一)有關戊○○、壬○○共同經辦「仁愛鄉公所（含代表會）
      辦公廳舍室內裝修設施統包工程（下稱裝修工程）」收取
      回扣部分：92年 8月間，南投縣仁愛鄉公所及仁愛鄉民代
      表會分別規劃編列經費新臺幣（下同）11,402,355元、2,
      173,140元，辦理辦公室之室內裝修工程，合計13,575,49
      5元。仁愛鄉公所於92年8月28日，將上開兩項工程合併上
      網公告辦理「仁愛鄉公所（含代表會）辦公廳舍室內裝修
      設施統包工程」之招標事宜，採最有利標方式，於92年 9
      月10日開標。己○○於上開裝修工程上網公開招標前，即
      經由前仁愛鄉公所建設課長壬○○，事先得知仁愛鄉公所
      有上開裝修工程，己○○遂邀友人陳盛豪至現場勘查，經
      陳盛豪評估後認有利潤可圖，即由己○○私下向壬○○探
      詢上開裝修工程可否交由渠等承攬，經壬○○同意後，己○○即與陳盛豪謀議，以全錄公司之名義參與投標、承攬
      。戊○○則於92年 9月間某日，於不詳地點，指示亦有收
      取工程回扣款犯意聯絡之壬○○，向己○○表示承攬上開
      裝修工程須支付 15%的工程回扣款，壬○○乃依戊○○之
      指示與己○○達成上開工程款回扣之協議。己○○隨即與
      陳盛豪謀議，以全錄公司之名義參與投標、承攬上開裝修
      工程，陳盛豪亦同意支付上開裝修工程款項之 15%作為回
      扣款。上開裝修工程招標期間，因無其他廠商領標，己○○、陳盛豪惟恐投標之合格廠商未達 3家而流標，為確保
      仁愛鄉公所確能開標決標，並使全錄公司能順利得標，己○○、陳盛豪竟共同基於意圖影響採購結果之犯意聯絡，
      於92年 9月10日開標前之某日，由陳盛豪聯絡知悉上情且
      本身並無意投標之郭漢隆、廖偉傑，取得郭漢隆、廖偉傑
      同意而容許借用其所代表之將心公司、凡谷公司名義參加
      投標，押標金、投標資料由陳盛豪負責，郭漢隆則負責撰
      寫 3家公司服務建議書，因將心公司、凡谷公司並無意願
      投標，故郭漢隆即簡略製作將心公司、凡谷公司之服務建
      議書（前開2家公司之服務建議書僅數頁)，除藉以形式上
      符合 3家廠商參加投標資格外，亦突顯全錄公司參與投標
      之優勢，並由陳盛豪、郭漢隆於92年 9月10日上午，分持
      全錄公司、將心公司及凡谷公司之投標文件至仁愛鄉公所
      開標室參與投標。仁愛鄉公所則於92年 9月10日上午10時
      許，進行開標，因上開裝修工程案僅有全錄公司、將心公
      司及凡谷公司參與競標，全錄公司乃順利獲取評選委員之
      最高分，而優先取得議價，進而以底價13,198,230元標得
      上開裝修工程。全錄公司標得上開裝修工程後之某日，戊○○即以電話要求己○○依之前的約定交付 15%的工程回
      扣款，己○○、陳盛豪為避免交付工程回扣一事被全錄公
      司發覺，遂於92年 9月26日，由陳盛豪藉支付下包廠商將
      心公司工程款（備料款）之名義，向全錄公司請領工程款
      ，而取得中國信託商業銀行敦北分行所簽發、面額 171萬
      元之支票1紙（支票號碼：AG0000000號），並由郭漢隆囑
      咐不知情之全錄公司員工吳章琦於當日存入將心公司設於
      中國信託商業銀行敦北分行帳戶後，提領 1,237,000元交
      付予陳盛豪、己○○收取。陳盛豪、己○○於收取該筆款
      項後，即由陳盛豪駕車載己○○至南投縣埔里鎮阿波羅飯
      店，與原先約定的戊○○碰面，以便依約支付戊○○的工
      程回扣。己○○、陳盛豪與戊○○於埔里鎮阿波羅飯店一
      樓真鍋咖啡廳碰面後，己○○乃當面將工程款 10%的回扣
      計 113萬元（以牛皮紙袋包裝）交付予戊○○，戊○○於
      收受此筆回扣完畢後，即將該牛皮紙袋交給當天載其至阿
      波羅餐廳而無事前或事中共同或幫助收受回扣犯意之丁○○，並指示丁○○清點金額，丁○○雖有預知該牛皮紙袋
      內所裝的錢，並非光明正大，仍予以收受（此部分行為是
      否構成貪污治罪條例第15條明知因犯該條例第4條至第6條
      之罪所得之財物，故為收受之罪嫌，應由檢察官另行偵辦
      ），將該牛皮紙袋拿到阿波羅飯店內的廁所清點，待清點
      金額與戊○○所說的金額無誤後，即告知戊○○，戊○○
      、丁○○隨即離開阿波羅飯店，當晚丁○○載戊○○回到
      戊○○埔里住處後，前開裝有回扣 113萬元的牛皮紙袋即
      由戊○○取走。至於剩餘的5%的回扣（即58萬元），則由
      己○○另行向朋友籌錢後，於92年11月 3日之前某日，先
      以電話聯繫壬○○，於92年11月 3日，由己○○依約定親
      自攜款，前往壬○○之南投縣埔里鎮住處，當場交付回扣
      款現金58萬元予壬○○。戊○○、壬○○即利用經辦裝修
      工程的機會，共同收取裝修工程的回扣合計171萬元。
  (二)有關壬○○利用督辦裝修工程之職務上機會，詐取財物部
      分：上開裝修工程因包含辦理代表會之室內裝修，壬○○
      遂利用其身為建設課課長職務上有督導工程之機會，另行
      起意，於92年10月間某日，向己○○佯稱仁愛鄉代表會室
      內裝修部分工程經費179萬元，亦需交付15%的回扣（即27
      萬元）予仁愛鄉民代表會主席辛○○，並於92年10月10日
      打電話予己○○，聲稱辛○○將於同年10月出國，需款孔
      急，要求己○○趕快交付，己○○不疑有他而陷於錯誤，
      另向陳盛豪借款支付，並於92年10月13日，再赴壬○○位
      於南投縣埔里鎮的住處，交付現金27萬元予壬○○，請其
      轉交代表會主席辛○○。壬○○遂以上開方式，利用職務
      上之機會，向己○○詐取財物27萬元得逞。
  (三)有關經辦「法治村部落電視共同天線視訊工程（下稱視訊
      工程）」部分：91年底，仁愛鄉公所欲辦理衛星及共同天
      線之工程，劉志恆經王錦燦介紹後，與台中市科衛實業股
      份有限公司（下稱科衛公司）股東黃志成洽談承攬視訊工
      程之意願，並由該公司先代為製作設計圖及工程概算等工
      程招標資料，藉以提供仁愛鄉公所參考。仁愛鄉公所乃於
      92年4月7日，以統包之方式，辦理視訊工程之公開招標，
      劉志恆並於視訊工程公開招標之公告前，即向黃志成表示
      需留意視訊工程之招標相關訊息，嗣仁愛鄉公所於92年 4
      月10日上網公告，於同年4月28日開標，科衛公司原以3,1
      76,513元參加競標，於開標後，科衛公司經評選優先議價
      ，改以 3,043,000元之價格承攬。視訊工程決標後數週，
      戊○○承前開之概括犯意，與庚○○及劉志恆等人，共同
      基於經辦公用工程收取回扣之概括犯意聯絡，由劉志恆出
      面向黃志成索取視訊工程款項之 15%作為工程回扣款，黃
      志成為求視訊工程之請款順利及期待後續得以承攬仁愛鄉
      公所之其他工程，乃同意交付。工程發包後，庚○○、劉
      志恆經由戊○○指示，向黃志成收取回扣，庚○○與劉志
      恆遂於92年 5月中旬某日下午，至台中市科衛公司樓下對
      面泡沫紅茶店，由黃志成交付15萬元給劉志恆收取。其後
      ，劉志恆於92年 9月間某日，先以電話聯絡黃志成收取回
      扣，再打電話約庚○○於同日在台中市科衛公司樓下見面
      ，黃志成依約於科衛公司之辦公室交付回扣款20萬元予劉
      志恆，劉志恆旋即下樓與庚○○見面，交付以信封包裝之
      回扣款予庚○○，並告知將該信封內裝之10萬元回扣款轉
      交予戊○○，庚○○收取後，即驅車前往南投縣南峰高爾
      夫球場，於當天下午2、3時許，在往南峰高爾夫球場途中
      ，將前開劉志恆所轉交之回扣款交予戊○○收取。嗣庚○○為支付其個人之修車費用，經戊○○同意以視訊工程之
      剩餘回扣款支應其修車費用，即於92年10月24日，先以電
      話聯絡黃志成欲收取 8萬元之回扣款，隨即親自至台中市
      南屯區○○路○段848之1號3樓黃志成之辦公室，由黃志成
      吩咐該公司不知情之會計吳雅慧轉交現金回扣款 8萬元予
      庚○○收取。本件工程，戊○○、庚○○、劉志恆共同收
      取黃志成所交付之回扣款合計43萬元。
  (四)有關「無線電及廣播器材購置計畫委託設計及安裝工程（
      下稱廣電工程)」部分：仁愛鄉公所於92年9、10月間，欲
      以公開招標方式辦理廣電工程，工程經費為12,000,000元
      ，戊○○、庚○○與劉志恆又承前開共同收取回扣之概括
      犯意聯絡，於廣電工程公告招標前，劉志恆先行居間找維
      大企業有限公司（下稱維大公司）實際負責人吳和東洽談
      廣電工程承攬事宜，吳和東經核算承攬廣電工程，認有利
      可圖，表示有參與承攬之意願，戊○○遂透過劉志恆向吳
      和東索取廣電工程之工程款 15%作為回扣款。廣電工程嗣
      經第一次招標流標後，於92年10月21日，辦理第二次招標
      開標，維大公司以10,703,000元得標。92年11月11日及同
      年12月 5日，庚○○即依戊○○之指示，先後去電欲向吳
      和東分別收取部分回扣款20萬元、30萬元，因工程款尚未
      核撥下來，而遭吳和東予以婉拒，繼於93年 1月間，辦理
      廣電工程第一次估驗請款時，庚○○經戊○○之指示，再
      次要求吳和東交付先前所約定之 15%的回扣款，吳和東乃
      於93年 1月16日，利用至仁愛鄉公所瞭解工程請款進度時
      ，當面向戊○○確認廣電工程回扣款的交付事宜。同年 1
      月20日，吳和東赴仁愛鄉公所領取面額 4,654,260元之廣
      電工程款公庫支票後，即以電話通知其妻蘇瓊芬，自維大
      公司設於台灣銀行大里分行第000000000000號帳戶，以語
      音轉帳之方式轉帳 150萬元至該公司另設於台灣銀行黎明
      分行第000000000000號帳戶，蘇瓊芬再提領現金 140萬元
      交予吳和東，當日吳和東即在其台中市○○○街76號住處
      ，將其中105萬元交給劉志恆收取。
二、案經法務部調查局南投縣調查站報告臺灣南投地方法院檢察
    署檢察官偵查起訴。
    理    由
壹、證據能力方面：
一、被告以外之人於審判外之言詞或書面陳述，除法律有規定者
    外，不得作為證據，刑事訴訟法第159條第1項定有明文，亦
    即新修正之刑事訴訟法對傳聞證據原則上認為不具證據能力
    ，除非有同法第 159條之1至之5之情形，始例外承認具有證
    據能力。又「被告以外之人於偵查中向檢察官所為之陳述，
    除顯有不可信之情況者外，得為證據」，刑事訴訟法第 159
    條之1第2項定有明文。本件證人吳章綺、庚○○、黃志成、
    吳和東、辛○○等人於偵查中向檢察官所為之陳述，既經其
    等具結後就親自見聞之事而為陳述，又查無不法取供之情事
    ，且吳章綺之陳述核與資金往來情形相符；而庚○○、黃志
    成、吳和東、辛○○等人所為之陳述，亦核與渠等於法院審
    理時結證之情節相同，並無不可信之特別情況，依刑事訴訟
    法159條之1第2項規定，均有證據能力，自得作為證據。
二、證人庚○○、己○○、余仁傑、郭漢隆於法務部調查局南投
    縣調查站所言，乃屬在司法警察調查中所為之審判外陳述，
    被告等之選任辯護人均爭執其證據能力，本院審酌全卷，查
    無此部分陳述有較可信之特別情況存在，不具刑事訴訟法第
    159條之2或同法159條之5得作為證據之要件，依同法第 159
    條規定，該等陳述固不得作為認定被告等人有犯罪構成要件
    事實之證據。惟被告以外之人於審判外之言詞或書面陳述，
    雖不得以之直接作為認定犯罪事實與否之證據，但參酌現行
    刑事訴訟法第166條之1第2項、第3項第 6款，第166條之2規
    定及行反詰問時，容許以陳述人先前不一致之陳述作為彈劾
    證據之法理，非不得以之作為彈劾證據，用來爭執被告、證
    人、鑑定人陳述之證明力（最高法院94年度台上字第6881號
    判決要旨參照）。
三、按有事實足認被告或犯罪嫌疑人有最輕本刑為 3年以上有期
    徒刑之罪嫌，並危害國家安全或社會秩序情節重大，而有相
    當理由可信其通訊內容與本案有關，且不能或難以其他方法
    蒐集或調查證據者，得發通訊監察書。通訊監察書，偵查中
    由檢察官依司法警察機關聲請或依職權核發，審判中由法官
    依職權核發。96年7月11日公布修正前通訊保障及監察法第5
    條第 1項第1款、第2項定有明文。本件卷附之行動電話監聽
    錄音內容，係經臺灣南投地方法院檢察署檢察官核准通訊監
    察在案，有詳載聲監案號、案由、監察電話及對象等之通訊
    監察書及譯文紀錄等在卷可參，核係依法所為之監聽，尚無
    不法取證情事。又按通訊監察錄音之譯文，僅屬依據監聽錄
    音結果予以翻譯之文字，固具文書證據之外觀，但實際上仍
    應認監聽所得之錄音帶或光碟，始屬調查犯罪所得之證物；
    刑事訴訟法第165條之1第 2項所稱之證物，如其蒐證程序合
    法，並經合法調查，自具證據能力。因此檢察官如提出通訊
    監察錄音之譯文為其證據方法，實乃以其監聽所得之錄音帶
    或光碟，為調查犯罪所得之證物，法院本應依刑事訴訟法第
    165條之1所列之方法調查，以判斷該錄音帶或光碟是否與通
    訊監察錄音之譯文相符。而監聽錄音製作之譯文，雖通常為
    偵查犯罪機關單方面製作，然若被告或訴訟關係人對其真實
    性並無爭執，經法院於審判期日提示譯文供當事人辨認、表
    示意見並為辯論者，程序自屬適法 (最高法院95年度台上字
    第295號、94年度台上字第4665號判決要旨參照)。查本案卷
    內之相關電話監聽，取證程序未見違法情事，已如前述；而
    警方依監聽錄音所製作之監聽譯文，經原審、本院提示予檢
    察官、被告及辯護人後，迄言詞辯論終結前，對各該譯文之
    內容均無異議，則依上開說明，本案卷內通訊監察譯文均具
    有證據能力。
貳、有罪部分：
一、有關裝修工程，被告戊○○、壬○○共同收取回扣部分：
  (一)訊據上訴人即被告戊○○、壬○○均矢口否認有此部分收
      取回扣之犯行：
    １、被告戊○○辯稱：未曾指示或授意壬○○索取工程回扣
        ，且與己○○不熟悉，不知其電話，更從未與己○○通
        過電話，況己○○並非得標廠商，豈有向非得標廠商索
        取工程回扣之可能。又將心公司之吳章綺雖有提領交付
        171 萬元給己○○及陳盛豪，然己○○、陳盛豪卻將其
        中 473,000元匯給余仁傑，又如何能確保其兩人未侵吞
        該筆款項之全部或其中一部分？再己○○供稱係將裝有
        113 萬元之牛皮紙袋交給我，然陳盛豪則供稱己○○交
        給我的是公事包，牛皮紙袋與公事包，相去千里，不可
        能搞錯，己○○、陳盛豪所供不符，令人合理懷疑所謂
        有交付113萬元給我云云，應非實情。又己○○供稱於9
        2年11月3日，有到壬○○家交付58萬元云云，惟58萬元
        並非小筆金錢，如確有交付58萬元，為何己○○卻未能
        交待58萬元現金之來源，其供詞是否屬實，顯有合理之
        可疑。再依陳盛豪所供，其於90年底，第一天認識己○○時，己○○就說跟他合作的案子必須另外付 15%的錢
        ，而本件工程於92年 9月10日才決標，己○○在90年間
        ，即對陳盛豪說與他合作的工程必須另外付 15%的錢，
        衡情 15%的錢，應是己○○要求之報酬，而非要付給公
        務員的回扣，此可佐證己○○所供不實，很有可能是己○○個人單獨或與陳盛豪共同以須交付回扣之說，向得
        標廠商詐騙金錢。另丁○○於原審法院之證述不實、自
        相矛盾，不足作為不利於被告戊○○之證據，且92年 9
        月26日，我在埔里心園餐廳與仁愛鄉公所各主管等人聚
        餐後，有至他處續攤，當晚是由潘一全議員之兩位友人
        護送返回埔里住處，丁○○所為送我回家時，由我取走
        裝有 113萬元回扣現金等供述，完全不實。雖壬○○於
        原審坦承己○○於92年11月 3日曾到其住處，然此與己○○有無交付58萬元之待證事實，相去千里，何能僅以
        己○○當日曾到壬○○家一事，即推論己○○當日確有
        交付58萬元工程回扣給壬○○？我患有「動線硬化高血
        壓性心臟病、竇性心律不整、高血脂病、兩側肺氣管發
        炎」等疾病，足證我的心跳、血壓及呼吸系統均有嚴重
        疾病，客觀上已根本不適宜作測謊，且我於測謊之前一
        晚飲酒過量，復睡眠嚴重不足，顯不適宜測謊，故測謊
        之結果，不具證據能力之要件云云。
    ２、被告壬○○則辯稱：未與戊○○共同收取工程回扣，我
        是依法執行招標職務，廠商來投標，都很熱心地答應他
        們來投標，不會限制他們來，我從來沒有向廠商說過要
        收取回扣，己○○於92年11月 3日突然來我家，我不好
        意思拒絕，所以請他進入屋內，但不是送回扣，而是談
        工程的事情，亦未假借代表會主席名義，收取回扣云云
        。
  (二)經查：
    １、被告戊○○、壬○○確有共同收取工程回扣之犯罪事實
        ，業據證人己○○、陳盛豪於原審證述明確：
      (１)證人己○○於原審證稱：「（問：回扣錢如何給付？
          ）全錄給將心的備料錢，是用這個名目」「（問：得
          標後壬○○有無說 10%要給鄉長，5%要給建設課長？
          ）有（沉思後回答），但何時忘記了」「（問：是否
          有對陳盛豪說戊○○有打電話給你，你才要向全錄公
          司籌錢來用？）有，我是要將錢支付給戊○○的」「
          (問：92年9月26日你帶去南投的禮物，是否是這筆錢
          ？）我是9月26日拿去的沒錯」「（問：92年9月26日
          你有去全錄公司找陳盛豪？）有」「（問：當天（指
          9月26日）全錄公司有否開給陳盛豪1張要給將心公司
          171萬元的支票？）有」「（問：拿了這張171萬元支
          票時有無交給將心公司？）這張支票是全錄公司開給
          將心公司的，將心公司派員工到銀行來領的」「（問
          ：吳章綺在調查站說當天她提領 171萬元現金交給你
          跟陳盛豪？）是的」「（問：吳章綺有無叫你簽收據
          ？）有，是我跟陳盛豪簽的」「（問：領完後你們有
          無將其中 473,000元匯入余仁傑的中國信託銀行城東
          分行帳戶？）我有匯入，但我忘記匯入多少錢」「（
          問：之後拿剩餘的現金到何處？）埔里」「（問：是
          陳盛豪開車載你去？）是的」「（問：為何與戊○○
          約在阿波羅餐廳？）是我約在那裡的，因為埔里我只
          知道阿波羅餐廳，戊○○也答應才在那裡見面」「（
          問：你到埔里約幾點了）正確時間忘記了」「（問：
          後來有無遇到戊○○？情形？）我和陳盛豪先到，坐
          在咖啡廳裡，過了幾分鐘後，戊○○、丁○○就到了
          ，戊○○坐下來，丁○○沒有坐，我就把 113萬元現
          金用牛皮紙袋裝著，給戊○○，他就交給丁○○，卓
          上龍就到廁所裡面去點，丁○○過了一下子出來，跟
          戊○○說正確，他們一下就走了」「（問：你在92年
          10月下旬，壬○○有否再向你要錢？）10月下旬是鄉
          公所裝修工程剩下的5%的回扣」「（問：有無將大約
          40萬元的回扣交給壬○○？如何交付？）我拿去他家
          ，給他的應該是58萬元」「（問：58萬元是如何籌措
          來的？）忘記了」「（問：裝修工程回扣是與何人約
          定？）全錄得標後到公所建設課去時，課長壬○○有
          叫我要準備，但是沒有明講說是回扣」「（問：鄉長
          曾經跟你提過回扣的事情？)9月26日前幾天，鄉長打
          電話給我，關心工程的進度，他沒有說回扣兩個字，
          但有說這幾天要準備好」「（問：他如何與你聯絡？
          ）他打我0000000000號的行動電話」「（問：你交錢
          為何要到公共場所去，你不怕別人看到？）因為我用
          牛皮紙袋裝著，別人也不知道那是錢」「（問：當時
          你要付錢給鄉長時，你是如何與陳盛豪說的？）其中
          一個工程1,130幾萬元，另外一個是179萬元的工程，
          所以扣除代表會179萬元的工程，當天給的10%是以11
          30幾萬元來計算的」「（問：調查站中陳盛豪說工程
          是15%的回扣，何時告訴陳盛豪回扣變成10%？）我說
          的 10%是給鄉長戊○○的，5%是要給課長壬○○的，
          如何跟陳盛豪說的，我忘記了」「（問：你所說工程
          款 10%給鄉長，5%給課長，是何人說的？何人分配的
          ？）鄉長打電話給我，我打電話問壬○○，他說鄉長
          10%」「(問：你與壬○○接洽時，有無提到回扣的問
          題？如何說？）有提過，但不是用『回扣』這兩個字
          ，是告訴我要準備，沒有說要準備什麼」「（問：你
          怎麼知道，他所說的準備，是要準備回扣款的事？）
          從討論這個工程那時的感覺，他所說的就是回扣的意
          思」「(問：171萬元你領到後有無把它當回扣款支付
          ？）領出來171萬元，其中113萬元是給鄉長，其餘部
          分當天有 40幾萬元匯給余仁傑，9月底、10月時，我
          再湊錢連同剩餘的錢，支付剩下5%的回扣」「(問：1
          71萬元你是否沒有全部把錢當作回扣使用？）沒有，
          我們事先計算出來15%回扣是171萬元，但92年 9月26
          日，當天只需要10%的錢，也就是113萬元」「（問：
          為何調查站所言，給戊○○115萬元，剩下 55萬元，
          拿27萬元給壬○○，為何與今日不同？）我那時記錯
          了，且之後我有更正」「（問：92年10月底，有無付
          1筆58萬元回扣款給壬○○？)有，在壬○○家，當時
          在場的只有我跟他兩人，但有無其他人在家我不知道
          」等語（見原審卷第2宗第67至86頁）。
      (２)證人陳盛豪於原審證稱：「（問：郭漢隆是否為了這
          備料錢，在中國信託開了1個帳戶？)是為了這個工程
          而設的帳戶，備料錢是第1筆款項」「（問：92年9月
          26日，你與己○○、吳章綺一起去銀行領這筆錢（指
          171萬元）？）是的」「（問：己○○有無在92年9月
          26日，告訴你戊○○需要這筆錢？）己○○說（山上
          ）需要這筆錢」「(問：投標之前就知道要付15%的回
          扣，如何知道？）己○○告訴我的‧‧‧90年底第一
          天認識己○○時，他就告訴我，跟他合作的案子就必
          須付另外15%的錢」「（問：你知道9月26日是要與何
          人見面？）是己○○約的，我在路上才知道要去阿波
          羅餐廳跟戊○○見面」「(問：171萬元之後，己○○
          有無再向你拿過1筆27萬元的錢？)有」「（問：他跟
          你拿這27萬元有說要做何用途？）是代表會工程款的
          15%的回扣」「（問：己○○說有付1筆58萬元的回扣
          款，這筆錢也是從你這邊拿取？）應該說是間接的，
          因為己○○他事先向他朋友借58萬元來付回扣款，然
          後再向我借60萬元來還給他向朋友借的錢」「（問：
          60萬元是如何付給己○○？）銀行匯款，也是中國信
          託敦北分行的帳號」「（問：何時到阿波羅飯店？）
          下午5點半左右」「（問：到達阿波羅之後過程？)我
          跟己○○先進去，坐在阿波羅飯店 1樓的咖啡廳約10
          分鐘左右，鄉長跟另外一個人進來，他的名字，那時
          我不知道叫什麼，之後，己○○就過去跟他坐同一桌
          ，談了幾句話之後，我印象中，己○○把桌下公事包
          交給鄉長，之後，我聽到鄉長跟丁○○說去算一下，
          丁○○就向後轉到廁所去，過了幾分鐘後出來，鄉長
          問他對不對，丁○○回答對，然後己○○跟鄉長講了
          幾句話之後，鄉長跟丁○○就先走了」等語（見原審
          卷第2宗第104至112、147至148頁）。
    ２、證人吳章綺於偵查中亦證述確有依照郭漢隆之指示領取
        1,237,000 元，交付予證人己○○、陳盛豪。其具結證
        述：「(問：92年9月26日，你是否有從中國信託商業銀
        行敦北分行戶名為將心造形設計有限公司提領1筆1,237
        ,000元的款項？）有」「（問：何人叫你去提領？提領
        完款項交給何人？）我們老闆郭漢隆叫我去提領，提領
        完後交給陳盛豪及己○○」等語(見92年度他字第759號
        偵查卷第433頁）。
    ３、被告丁○○於原審亦坦承被告戊○○確有於阿波羅餐廳
        收受己○○所交付的金錢，並交給其清點之事實。其具
        結證稱：「(問：92年9月26日，你有開車載鄉長去阿波
        羅餐廳？）有，但不確定是否與心園聚餐是同一天」「
        （問：你在阿波羅餐廳遇到何人？）己○○，當時並不
        認識陳盛豪。那天我們到阿波羅餐廳時，我去停車，比
        較慢進去，我進去後，我並沒坐下，己○○有拿 1包東
        西給鄉長，鄉長就拿給我說去點一下，因為拿給我的時
        候，是在公共場所，所以我拿到廁所去點，點出來之後
        ，跟鄉長說的金額是一樣的 100多萬元，點好之後，我
        再拿給鄉長，詳細數字我不記得了，鄉長說沒錯，我就
        先出去開車，開到飯店門口接鄉長」「（問：你們離開
        阿波羅餐廳後去哪裡？）我記不起來之後去哪裡」「（
        問：調查站中說鄉長叫你清點這個錢，你直接認為這不
        是光明正大是什麼意思？）我看過己○○，我感覺他是
        承包商，所以認為那個錢現在感覺說不出來」「（問：
        本件錢最後誰拿走？）鄉長」等語（見原審卷第3宗第1
        18、121、122頁）。
    ４、己○○確有於92年11月 3日，到被告壬○○住處，並交
        付回扣款58萬元之事實，除據己○○證述如前外，並有
        被告壬○○所持有之0000000000號與己○○所持有之00
        00000000號行動電話通聯監聽譯文附卷可參（見92年度
        他字第759號偵查卷第226頁），其內容為（通話時間：
        92年11月3日18時零分30秒）：
          蔡（指壬○○）：小林。
          林（指己○○）：我在門口。
          蔡：你沒有走進，我在裡面。
          林：我在門口，坐在車上，馬上進去。
        且被告壬○○於原審亦坦承：己○○有於92年11月 3日
        至我的住處等語（見原審卷第4宗第271頁）。雖被告壬○○於同一庭期另辯稱：當天己○○突然到我家，我不
        好意思拒絕，所以請他進來，是要講工程延後的事，己○○不是來送錢云云，且證人乙○○於原審及本院亦證
        稱：己○○到我家時，雙手是空的，我並未看見己○○
        拿物件給壬○○，他離開後，沒有發現有留下任何東西
        ，壬○○沒有轉交任何公文紙袋或其他購物紙袋等東西
        給我，我也沒有看到這樣的東西云云(見原審卷第3宗第
        225頁、本院更(一)卷第132、133頁)。然依上開監聽譯文
        所述，當天係被告壬○○先打電話給己○○，並要己○○至其住處，故被告壬○○辯稱當天係己○○突然造訪
        云云，顯係情虛卸責之詞。又己○○若係為工程延後之
        事，須與被告壬○○洽商，應係至仁愛鄉公所洽公，豈
        會選擇被告壬○○私人住處，且係晚上用餐時刻，足徵
        被告壬○○所辯要屬事後圖卸之詞，不足採信。至證人
        乙○○曾為被告壬○○之配偶，其證詞難免偏頗，參諸
        其於原審同一審判期日另證稱：「（問：認識己○○？
        ）在家裡見過1次」「（問：何時見到己○○？）92年9
        月份開學後2個月左右」「（問：你看到己○○情形？)
        當天晚上看到己○○過來，壬○○去開門，看到他進來
        ，我先生請他進來，我就去倒杯水給他，就到廚房去忙
        了」「（問：廚房跟客廳有區隔？）有一個木櫃隔開廚
        房與客廳」「（問：己○○在那裡待多久？）確定時間
        不是很清楚，應該有2、30分鐘」「(問：你有聽到他們
        談話內容？）因為我在廚房忙，隔著一個木櫃我聽的不
        是很清楚，但大部分都是在談工程的問題」等語（見原
        審卷第3宗第224至226頁)；於本院同一審判期日證述：
        「當天我下班後在家裡準備晚餐，己○○在外面敲門，
        我去開門」「（問：己○○當時進來有無表明來意？）
        我不知道，我沒有與他說話，他進來後，壬○○在家，
        我只是遞杯茶水給他，我在廚房準備晚餐」「（問：你
        有聽到他們談論的話題？）因為我煮菜，抽油煙機聲音
        很大，所以我沒有聽見」「（問：過程中你還有到客廳
        與己○○打招呼？)沒有」等語（見本院更(一)卷第132頁
        ），則其就何人開門？有無聽見被告壬○○與己○○之
        談話內容？所述前後不一，證言之可信度已有可疑。況
        依上開證述，可知己○○至被告壬○○住處，大約停留
        2 、30分鐘，證人乙○○在倒茶水給己○○後，即至廚
        房煮晚餐，其間並未與己○○交談，亦不知己○○之來
        意，則證人乙○○既未全程在場陪伴目睹，且在廚房煮
        晚餐，豈能得知己○○究竟有無交付工程回扣款給被告
        壬○○？又11月初，時節已入秋末，早晚溫差較大，尤
        其南投縣埔里鎮屬山城，氣溫較平地更低，穿著適當之
        保暖衣服，應屬常情，此由證人乙○○亦證述己○○係
        穿著長袖上衣等語即明（見本院更(一)卷第133頁背面)，
        則己○○欲以衣著隱飾58萬元之回扣款，並非難事；且
        被告壬○○收取回扣係非法行為，必係懼慎隱密，未必
        讓為人師表且在南投縣仁愛鄉仁愛國小擔任教導主任之
        配偶乙○○知悉，當不可能將該款項置於證人乙○○可
        隨意觀見之處，是證人乙○○上開未見己○○拿物件給
        被告壬○○，其離開後，沒有發現有留下任何東西，被
        告壬○○未轉交亦未見到任何公文紙袋或其他購物紙袋
        等證詞，均不足為被告壬○○有利之認定。
    ５、被告戊○○稱其未收取己○○工程回扣，經測試呈情緒
        波動反應，研判有說謊：
      (１)按測謊鑑定，係依一般人若下意識刻意隱瞞事實真相
          時，會產生微妙之心理變化，例如：憂慮、緊張、恐
          懼、不安等現象，而因身體內部之心理變化，身體外
          部之生理狀況亦隨之變化，例如：呼吸急促、血液循
          環加速、心跳加快、聲音降低、大量流汗等異常現象
          ，惟表現在外之生理變化，往往不易由肉眼觀察，乃
          由測謊員對受測者提問與待證事實相關之問題，藉由
          科學儀器（測謊機）紀錄受測者對各個質問所產生細
          微之生理變化，加以分析受測者是否下意識刻意隱瞞
          事實真相，並判定其供述是否真實；測謊機本身並不
          能直接對受測者之供述產生正確與否之訊號，而係測
          謊員依其專業之學識及經驗，就測謊紀錄，予以客觀
          之分析解讀，至於測謊鑑定究竟有無證據能力，刑事
          訴訟法並無明文規定，惟實務上，送鑑單位依刑事訴
          訟法第208條第1項規定，囑託法務部調查局或內政部
          警政署刑事警察局為測謊檢查，受囑託機關就檢查結
          果，以該機關名義函覆原囑託之送鑑單位，該測謊檢
          查結果之書面報告，即係受囑託機關之鑑定報告，該
          機關之鑑定報告，形式上若符合測謊基本程式要件，
          包括：(1)經受測人同意配合，並已告知得拒絕受測，
          以減輕受測者不必要之壓力。(2)測謊員須經良好之專
          業訓練與相當之經驗。(3)測謊儀器品質良好且運作正
          常。(4)受測人身心及意識狀態正常。(5)測謊環境良好
          ，無不當之外力干擾等要件，即賦予證據能力，非謂
          機關之鑑定報告書當然有證據能力；具上述形式之證
          據能力者，始予以實質之價值判斷，必符合待證事實
          需求者，始有證明力（最高法院92年度台上字第2282
          號判決要旨參照）。
      (２)被告戊○○經檢察官囑託法務部調查局作測謊鑑定，
          經該局以控制問題法鑑定結果：「戊○○稱：其未收
          取己○○工程回扣，經測試呈情緒波動反應，研判有
          說謊」等情，有法務部調查局93年11月12日調科參字
          第09300448030號測謊報告書附卷可參(見93年度偵字
          第3942號偵查卷第138頁)，而本案測謊前業經被告卓
          文華同意，並於測謊前告知得為拒絕，有測謊同意書
          在卷可查（見同上偵查卷第142頁)；且本案實施測謊
          之人員，係由法務部調查局具測謊專業之林振興擔任
          ，其於78年赴美國BACKSTER測謊學校受訓畢業，於86
          年業已取得美國測謊協會人員資格，且自75年即已從
          事測謊工作，至今從事測謊之工作將近20年之久，測
          謊之經驗與實務歷練非常豐富，是本案實施測謊之林
          振興，顯具有專業之知識、技能及經驗。又被告卓文
          華於接受測謊前，雖自陳心律不整，目前痛風不致影
          響走路，肝、胃藥偶而服用，前一日有飲酒宿醉，睡
          眠情形欠佳，約睡5、6小時等情，惟經予以半小時之
          休息，並以數字測試法測試生理是否合於測試，其數
          字符合，始進行主測試，且測謊儀器運作正常，測謊
          施測環境無不當之外力干擾等情，有法務部調查局提
          出測謊鑑定過程參考資料附卷可憑（見同上偵查卷第
          138至179頁），是依前開最高法院判決意旨，本件被
          告戊○○之測謊鑑定，已符合形式上之要件，且該測
          謊結果又與證人己○○、陳盛豪及被告丁○○證述之
          情節相符，自得作為被告戊○○論罪之佐證。
      (３)被告戊○○之選任辯護人雖辯稱測謊無證據能力云云
          ，按測謊經過，如符合正當程序，並符合測謊之基本
          要件，即賦予證據能力，至於其證明力如何，則由事
          實審法院予以實質之判斷。本件法務部調查局對被告
          戊○○作測謊鑑定，其施測程序均符合規範要求，已
          如前述，自得為本件罪刑之補強證據，並無違背證據
          法則。
  (三)被告戊○○雖以前詞置辯，然查：
    １、上開裝修工程雖係以全錄公司之名義得標，惟實際上係
        由陳盛豪、己○○主導，業據人陳盛豪於原審證稱：「
        （問：目前從事何業？）全錄公司做業務」「（問：何
        時知道仁愛鄉裝修工程？）公所需要裝修是己○○告訴
        我的，我在91年就知道了」「（問：領標之後如何得知
        只有全錄一家公司領標書而已）第一份標單是己○○拿
        給我，在第二個星期己○○告訴我沒有其他的廠商去領
        標單」「（問：如何找到將心公司及凡谷公司？）將心
        是因為基隆市議會的工程認識的，因為本案需要設計規
        劃，採最有利標，所以找將心公司，因為他們對電腦繪
        圖比較強，所以找將心公司幫我規劃」「（問：這件工
        程仁愛鄉公所提出的計劃書是你寫？）我們有畫過圖，
        但大部分都是己○○在做」「（問：是否透過余仁傑找
        到廖偉傑跟他借牌？）有」「（問：本件全錄投標流程
        如何？）我們流程業務先看到公告進行，本件是事先經
        己○○跟我聯絡，我就寫業務行程日報表，主管只管進
        度」「（問：你知道去處理，就全權代表公司？）是的
        」「（問：領標需要全錄何種同意？）我自己處理不用
        經過經理方面。領標不用，但投標需用印，標單我們業
        務自己寫，寫完要用印之前傢具部主管會看，用印是用
        公司投標專用章及負責人投標專用章」「（問：得標後
        公司處理程序？）得標後都是由我自己處理，不用經過
        主管」「（問：己○○所言15%如何計算？）15%涵蓋在
        廠商的成本裡面」「（問：己○○有說15%如何運用？)
        開標前不久有說要給公所的」等語明確(見原審卷第2宗
        第97至99、140至142頁），豈能以己○○並非得標廠商
        ，即謂被告戊○○、壬○○不可能向己○○索取工程回
        扣。
    ２、己○○、陳盛豪就上開 113萬元究係以公事包或牛皮紙
        袋包裝，兩人所證雖有不一，然本案係發生於92年9月2
        6日，距離渠等兩人於原審作證時（94年5月23日），已
        相隔1年7月，就案發之細節難免記憶模糊，惟渠等就本
        案之重要情節（即當天前往阿波羅餐廳交付工程回扣款
        予被告戊○○）所證前後吻合，自不能單憑證人等就細
        節證述略有不一，即全盤否認證詞之真實性。參以被告
        丁○○上開所證（己○○有拿1包東西給被告戊○○)，
        上開113萬元應係以牛皮紙袋包裝無疑(因被告丁○○係
        由戊○○交予其該包裝有工程回扣款之袋子，並經被告
        戊○○之指示，前往廁所清點，記憶應較陳盛豪鮮明）
        。
    ３、有關己○○交予被告壬○○之58萬元，其來源為何，己○○於原審雖證稱忘記了，而陳盛豪則證稱：該筆58萬
        元的回扣款，己○○是向他朋友借來的，然後再向我借
        60萬元來還給他朋友等語。惟己○○於93年11月 9日，
        在南投縣調查站時即已供承：我在交付回扣款給戊○○
        後，約隔一星期，壬○○即向我索討工程回扣款，我即
        以此為由向陳盛豪要求匯款60萬元至我中壢湯姓友人帳
        戶，我當時考量已積欠湯姓友人60萬元的債務未還，乃
        先將該60萬元償還湯姓友人，後來，我即向壬○○說已
        將回扣款交給戊○○，身上現金不足，延至92年11月 3
        日才另行籌措58萬元交給壬○○等語（見92年度他字第
        759號偵查卷第219頁），核與陳盛豪上開所證大致相符
        ，雖渠等兩人究係先交付58萬元之回扣款予被告壬○○
        ，或係先要求陳盛豪匯款60萬元予己○○，彼此所證略
        有不同。然人之記憶難免因時間之過往而逐漸淡忘，渠
        二人就此部分之證述雖不一致，但就事情之主要情節所
        證均屬相同（即該58萬元係己○○自行籌措，且陳盛豪
        確有匯款60萬元），亦不能因渠等就無關之細節證述不
        同，即認上開所證均不足採信。
    ４、被告戊○○之選任辯護人雖另以：92年 9月26日，被告
        戊○○在埔里心園餐廳與仁愛鄉公所各主管等人聚餐後
        ，又再至他處續攤，當晚被告戊○○係由潘一全議員及
        另兩位友人護送回住處等情，業據證人潘朝興於原審證
        述屬實，足見被告卓文龍上開所供：92年 9月26日於被
        告戊○○返家時，由被告戊○○取走 113萬元回扣款之
        證詞，完全不實云云。惟被告戊○○是否有於92年9月2
        6日至潘朝興擔任經理之「埔里13姨KTV」，潘朝興已忘
        記等情，業據證人潘朝興於原審結證屬實（見原審卷第
        3宗第56、57頁)，則選任辯護人上開所辯似有誤會，併
        此敘明。
  (四)此外，並有將心公司中國信託商業銀行敦北分行存摺（帳
      號：00000000000)、裝修工程之決標公告、南投縣仁愛鄉
      公所（函）稿、被告陳盛豪中國信託商業銀行敦北分行帳
      戶存摺明細（帳號：00000000000)、己○○簽立之收據、
      全錄公司支出傳票、支票簽收回條、轉帳傳票及統一發票
      、全錄公司支票（號碼：AG0000000)、中國信託商業銀行
      92年9月26日存入憑證（即117萬元部分）、中國信託商業
      銀行提款憑證（即47萬3000元部分）、裝修工程中文公開
      招標公告資料、南投縣仁愛鄉公所辦理「本鄉辦公廳舍（
      含代表會）室內裝修設施工程」採用共同投標及統包最有
      利標評選說明書、南投縣仁愛鄉工程計劃案「仁愛鄉公所
      室內硬體設施工程」、南投縣仁愛鄉公所工程詳細表（總
      表）、南投縣仁愛鄉民代表會新辦公室設備經費概算表、
      通訊監察相關譯文、仁愛鄉公所室內裝修設計規劃─凡谷
      室內裝修設計（含裝修工程之標單總價、詳細價目表）、
      全錄公司裝修工程之標單總表及詳細價目表、將心公司之
      裝修工程表單總價及詳細價目表、仁愛鄉公所辦理92年度
      仁愛鄉公所辦公廳舍（含代表會）內部裝修設施工程統包
      最有利標評選簽到簿、全錄公司、凡谷公司及將心公司之
      營業登記資料公示查詢資料附卷可稽。觀諸上開南投縣仁
      愛鄉公所函（稿）及工程招標相關文件資料，均經被告壬○○審查簽章，呈由被告戊○○核定，足見被告戊○○、
      壬○○確係經辦公用工程之依據法令從事公務之人員。是
      被告戊○○、壬○○此部分共同收取回扣之犯行，洵堪認
      定。
二、有關被告壬○○利用職務機會，詐取財物部分：訊據被告壬○○矢口否認有此項犯行，辯稱：未曾向任何廠商要求或暗
    示索取所謂之工程回扣，己○○等人之證言，均與事實不符
    ，豈能單憑己○○一人之供述，即認定被告壬○○有收取27
    萬元，況己○○迄今亦無法提出27萬元之資金來源云云。經
    查：
  (一)上開犯罪事實，業據證人己○○於原審證稱：「（問：92
      年10月10日，壬○○有無打電話給你，叫你15日前要將錢
      算一算？）應該是回扣錢」「（問：92年10月14日，如何
      得知埔里鎮育英國小附近的地點交回扣錢？）那是壬○○
      家附近，那是在之前壬○○曾經打電話給我說代表會主席
      要去大陸，錢不夠，代表會裝修的部分 170多萬元工程的
      部分，要先給主席回扣錢27萬元」「（問：你有無跟朋友
      陳盛豪討論這筆錢不知道如何籌措？）忘記了，這筆錢應
      該是部分我的，部分借來的，詳細我已經忘記了」「（問
      ：當時你就知道代表會的工程部分要另外計算？為何知道
      ？）知道，因為代表會工程是別人做的，只是合併標，後
      來課長打電話給我說，得到代表會工程的那個人不做，問
      我要不要做」「（問：因後來工程你們做了，這跟回扣款
      要分開算有何關係？）因為壬○○打電話給我說，主席他
      們要出國旅行，不夠錢，所以分開算」「（問：這是在你
      付了113萬元後的事？)是的」「（問：92年10月中旬，你
      在何地拿27萬元回扣款，何人在場？）在壬○○家，只有
      我跟壬○○在場」「（問：你總共去壬○○家交錢交了幾
      次？)2次，1次27萬元，1次58萬元」「（問：仁愛鄉公所
      代表會裝修工程發包期間你與被告壬○○有接觸？）有見
      過面，地點有時在公所，有時在被告家，被告家的次數大
      概2、3次，正確時間忘記了。大概在92年10月份以後去 2
      次，其他時間忘記了」「（問：你到壬○○家做何事？）
      10月份，是拿27萬元去他家」「（問：10月中旬拿27萬元
      去壬○○家，這件事是何時向你要求？）拿錢去他家之前
      約一星期」「（問：用何方式聯絡？）壬○○用他的電話
      打我的行動電話0000000000號」「（問：簽約多久後的事
      情？）忘記了」「（問：壬○○打電話叫你拿27萬元，他
      是如何說的？）他說代表會要出國，沒有旅遊經費，意思
      叫我把那27萬元，這幾天拿過去」「（問：27萬元來源？
      ）向朋友陳盛豪借的」「（問：為何壬○○要求你就給他
      錢？）希望代表會裝修工程施作過程中不會被公所刁難」
      「（問：交付27萬元給壬○○是何種性質？）代表會工程
      款15%的回扣款」、「(問：這些錢你當時認知是要給何人
      ？）我那時認知是要給代表會主席的」「（問：交付27萬
      元之後與之前有無與代表會主席辛○○聯絡過？）沒有」
      「（問：有否得知27萬元壬○○有轉交？）無法確定」「
      （問：你拿27萬元到壬○○家，是在接到電話之後幾天拿
      去的？）沒有幾天」「（問：27萬元是否為現金？）是」
      「（問：27萬元如何交給壬○○？）用牛皮紙袋包裝的」
      等語屬實(見原審卷第2宗第73、74、84至86、93頁，同卷
      第3宗第7至9、14頁）。
  (二)觀之92年10月10日，己○○所持有之0000000000號行動電
      話與被告壬○○所持有之0000000000號行動電話之監聽譯
      文內容，亦足以佐證己○○上開證言，確屬真實：
        蔡（指壬○○，下同）：這樣哦！代表會那個怎樣？
        林（指己○○，下同）：接了啊！
        蔡：他們說15號以前要先算，他們要出國。
        林：哈！
        蔡：他們要出國啦！
        林：要出國哦！
        蔡：主席說先給他處理嘛！
        林：我知道。
        蔡：15號。
        林：那我禮拜二就把他那個，送過去。
        蔡：你拿來就好了好不好，拿給我轉給他。
        林：好！我瞭解。」
        （見93年度偵字第4227號偵查卷第121頁）。
  (三)證人即仁愛鄉代表會主席辛○○於偵查中具結證稱：「（
      問：仁愛鄉民代表會在92年9月，是否有辦出國考察？)有
      。9月底10月初有辦‧‧‧」「(問：你是否以出國考察的
      名義透過建設課長壬○○向‧‧‧承包商陳盛豪、己○○
      等人索取回扣27萬元？）沒有」等語（見92年度他字第75
      9號偵查卷第338、339頁）；於原審證稱：「（問：92年9
      月間有出國？）有，到大陸東北考察10天」「（問：裝修
      工程經費多少？由何單位支出？）忘記了，代表會沒有這
      預算，是公所爭取的」「（問：工程發包到完工有無與壬○○聯絡過？）有去詢問壬○○發包情形如何，因為代表
      會向別人租用山莊辦公，所以希望儘快將工程完工」「（
      問：你有無要求壬○○要將工程費15%回扣給你？)無」「
      （問：出國錢何人支付？)仁愛鄉代表會預算每年每人5萬
      元出國考察」「（問：本次旅途中花費如何支付？）吃住
      統一由旅行社辦理，如果自己另外有購買什麼物品，由自
      己支付」「（問：92年10月壬○○有給你27萬元或其他金
      錢？）沒有」「（問：認識在座的己○○？）不認識」「
      （問：承包代表會工程的承包商或公司人員你有與他們聯
      絡過？）施作過程中我跟承包商的代表人員都沒有接觸過
      」「（問：出國前與壬○○聯絡過幾次？）出國前到建設
      課及他家去找壬○○，因為代表會工程已經有點拖延」「
      （問：你有要求提出工程進度表？）我去時有要求壬○○
      把工程進度表提供給我或代表會，因為我出國回國之後要
      開代表會定期大會，要進度表在大會裡說」等語 (見原審
      卷第4宗第11至13頁)；於本院證述：「（問：代表會的辦
      公室裝修工程由何人監督、經辦、驗收？）代表會也有人
      監督，但主要的監督、經辦、驗收是仁愛鄉公所的壬○○
      課長負責」「（問：代表會的辦公室裝修工程需向何人請
      款？）仁愛鄉公所」「問：代表會有無經手本件工程的任
      何款項？)沒有」「（問：92年9月間代表會是否有出國旅
      遊？）有，每年都會有」「（問：當年度代表出國考察的
      費用從何而來？）我們代表會每年都會有預算」「（問：
      該次旅遊經費，除了補助代表會每人 5萬元外，還有無其
      他經費來源？是否足夠你們的旅遊經費？）沒有其他經費
      ，足夠旅遊經費」「（問：92年10月間你是否告訴過壬○○課長因為旅遊經費不夠，希望透過壬○○商借款項幫忙
      ？）沒有」「（問：92年10月前後你跟壬○○之間有無任
      何金錢往來？）沒有」「（問：你有跟壬○○提到本件代
      表會裝修工程款項有回扣事宜？）沒有」等語（見本院更
      (一)卷第130、131頁），足見仁愛鄉代表會主席辛○○並不
      認識己○○，亦未曾因旅遊經費不足，透過被告壬○○向
      廠商收取回扣款27萬元。
  (四)被告壬○○經法務部調查局以控制問題法作測謊鑑定，其
      結果：「壬○○稱：其未要己○○交付關於辛○○之回扣
      款，經測試呈情緒波動反應，研判有說謊」等情，亦有法
      務部調查局93年11月12日調科參字第 09300448030號測謊
      報告書附卷可參（見93年度偵字第3942號偵查卷第138頁)
      。而本案之測謊事先並取得被告壬○○之同意，且告知得
      拒絕測謊，有測謊同意書附卷可參(見同上偵查卷第157頁
      ）；而本案實施測謊之人員，亦係由前開法務部調查局專
      業之林振興擔任，具有專業之知識、技能、經驗，且測謊
      儀器運作正常、測謊施測環境無不當之外力干擾等情形，
      有該局提出測謊鑑定過程參考資料明細表附卷可憑（見同
      上偵查卷第139至179頁）。況本件測謊之結果，與證人己○○前揭證述相符，亦足以佐證被告壬○○確有本案之犯
      行。至辯護人另稱被告壬○○有鼻竇炎，測謊無證據能力
      云云，所辯自不足採信。
  (五)辯護人雖稱：證人己○○對於其所交付之27萬元無法交代
      來源，且供述前後不一，及被告壬○○之前如已有58萬元
      回扣可取，且尚未拿到，何需再藉代表會主席之名義詐取
      財物，故己○○之證詞不足採信云云。惟本件兩次回扣之
      金額非鉅，籌措並不困難，且當事人為避免被發現是回扣
      ，通常極為隱密，又時間經過數月，故證人己○○於原審
      先證稱：忘記錢的之來源，該筆錢應該是部分其所有，部
      分借來的等語，嗣後又改稱：該27萬元係向陳盛豪借用等
      語，亦不違常情。參諸己○○於93年11月 9日在南投縣調
      查站製作筆錄時即已供承：該27萬元係向陳盛豪所借用等
      語（見92年度他字759號偵查卷第216頁反面），及陳盛豪
      於原審證稱：己○○曾向我拿過27萬元，當時他說這筆錢
      是要支付代表會工程款15%的回扣等語（見原審卷第2宗第
      110、111頁），足見該筆27萬元確係己○○向陳盛豪所借
      用無疑。又被告壬○○就如犯罪事實欄一(一)所載之回扣
      款58萬元，縱於本件假藉名義收取27萬元回扣前，尚未取
      得，然與此部分假借代表會主席之名義詐取財物，並無關
      聯性。且證人己○○就其曾送兩次回扣予被告壬○○及所
      送之金額，所證始終如一，其所證應堪採信。又證人辛○○雖證稱：於出國前有要求被告壬○○提供工程進度表，
      因為回國之後要開代表會定期大會，須拿進度表向大會報
      告等語，且被告壬○○與己○○之上開監聽譯文中雖亦曾
      提及「主席說先給他處理嘛！」，然綜觀上開監聽譯文，
      被告壬○○均未提及「索取工程進度表」一事，而被告壬○○於譯文中所說「他們說15號以前要『先算』，他們要
      出國」，衡諸一般經驗法則，關於該段譯文交談之真意，
      應以己○○所證述係指「索取回扣款」為真實可採。
  (六)綜上所述，仁愛鄉代表會主席辛○○並不認識己○○，亦
      未曾因旅遊經費不足，透過被告壬○○向廠商收取回扣款
      27萬元，惟被告壬○○為仁愛鄉代表會辦公室裝修工程之
      督辦人員，竟假借辛○○因旅遊經費不足，要索回扣為由
      ，向林強斌詐得27萬元，顯見被告壬○○確係利用職務機
      會，詐取該27萬元之財物甚明，此部分之事證明確，洵堪
      認定。
三、有關視訊工程，被告戊○○、庚○○及劉志恆收取回扣部分
    ：訊據被告戊○○矢口否認有前揭犯行，辯稱：我沒有指示
    庚○○、劉志恆向廠商收取回扣，庚○○雖自白有此部分之
    犯行，惟其每月連同出差費及薪資，僅約 5萬元，竟每月付
    給同居女友蕭玉萍15萬元以上，又需負擔其家人在加拿大之
    龐大生活費，可合理懷疑應係藉詞鄉長要收取工程回扣，招
    搖撞騙，向得標廠商、甚至向只是有意競標之廠商詐騙金錢
    。況庚○○供稱是我指示其向廠商收取回扣，及有交付回扣
    款給我，只是片面之說詞，根本沒有任何佐證。且庚○○供
    稱是奉鄉長指示收取回扣，不但責任較輕，亦可邀證人保護
    法減刑之優惠，顯有不實指控之強烈動機，豈可遽信。而從
    黃志成之證詞，足證劉志恆、庚○○有以庚○○為重建小組
    人員的身分，向黃志成要求給付金錢，況依黃志成於原審所
    證，其交付金錢給庚○○，是否即是指交付回扣之意思，亦
    有可疑。被告庚○○則對此部分被訴之犯罪事實，坦承不諱
    。經查：
  (一)被告戊○○、庚○○與劉志恆等人共同收取此部分回扣款
      之犯罪事實，業據證人庚○○、黃志成、吳雅慧證述明確
      如下：
    １、共同被告即證人庚○○之證述：
      (１)在偵查中具結證稱：「（問：仁愛鄉辦理法治村電視
          共同天線視訊工程，你與戊○○、劉志恆是否向得標
          廠商科衛公司負責人黃志成收取工程款一成五作為回
          扣？）是鄉長戊○○授命叫我去的」「（問：劉志恆
          扮演何角色？）這個工程是透過劉志恆去引薦，所以
          劉志恆拿了一部分，是戊○○叫我拿給他的」「（問
          ：鄉長於本件工程收了多少錢？）總額多少我不清楚
          ，但是第 2次我曾經向黃志成拿了10萬元親自交給卓
          文華，是戊○○叫我去做的」「（問：此工程你收取
          了多少回扣？）第3次是10萬元（應是8萬元，下同，
          詳如後述），因為我向戊○○表示需要修理車子及其
          他費用，需要開銷，戊○○就叫我去向黃志成拿了這
          10萬元」「（問：本件工程的回扣是鄉長戊○○叫你
          去索取？）是」等語（見93年度偵字第3942號偵查卷
          第272頁）。
      (２)於原審具結證稱：「（問：你知道15%交給誰？）第1
          次交給劉志恆，第 2次我跟劉志恆去拿的，交給鄉長
          ，第 3次因為我撞車沒錢修車，鄉長跟我說後面的款
          項你自己去處理掉」「（問：你自己拿到多少錢？）
          10萬元（應係8萬元)」等語（見原審卷第2宗第157、
          158頁)；「（問：知道劉志恆有向科衛公司收回扣？
          ）我有看到科衛公司拿錢給劉志恆」「（問：如何確
          認是回扣？）事後在調查過程中，我自己的事兜起來
          才確認」「（問：3次各交付多少？)因為劉志恆收受
          的那筆錢很厚，大約有20幾萬元。我跟科衛公司接觸
          3次，第1次我看到黃志成拿 1包信封袋交給劉志恆，
          第 2次奉鄉長指示到科衛公司與劉志恆碰頭，由劉志
          恆交給我1個裝錢的信封袋，再轉交給鄉長，第3次是
          因為我車子壞了，無錢修理車子，鄉長指示我可以去
          找科衛公司，我就到科衛公司，由會計小姐交付金錢
          ‧‧‧第1次我不能確定數目，第2次10萬元，第3次1
          0萬元（應係8萬元)」「（問：第2次鄉長指示為何？
          ）指示我去科衛公司與劉志恆碰面，去拿劉志恆要轉
          交給鄉長的東西」「（問：劉志恆轉交給你的錢，回
          來轉交給鄉長有無其他人看到？）無」「(問：第3次
          鄉長叫你去科衛公司拿錢，有無告訴你為何可以去拿
          ？）沒有，我只是向鄉長報告我的狀況，鄉長指示我
          可以去科衛公司拿」「（問：你去到科衛公司你如何
          說？）我去之前有先打電話給科衛公司的黃先生，說
          鄉長叫我去拿10萬元（應係8萬元)，他就叫我下午過
          來拿，我去，會計小姐就直接拿給我」「（問：約定
          回扣你如何得知？)劉志恆告訴我的」「（問：第1次
          在泡沫紅茶店，錢是何人拿給何人？）黃志成拿給劉
          志恆」「（問：第1、2、3次拿給你的地點在何處？)
          第1次是中午過後，第2次亦是中午過後，在科衛公司
          樓下，第3次約在下午1、2點」「（問：第2次你所收
          的錢用什麼裝？）標準信封袋」「（問：這10萬元在
          何處交給戊○○？）中投公路走到底下來後，走到南
          峰高爾夫球場的中途」「（問：如何交付？）我一人
          開車，鄉○○○路邊等，我車子停在鄉長車子的前面
          或後面，我下車走到鄉長座車，鄉長在後座，直接開
          門，我就拿給他」等語（見原審卷第4宗第17至19、2
          3、24頁）。
    ２、證人黃志成之證述：
      (１)在偵查中結證：「（問：為何他〈指庚○○〉陸續向
          你要錢？）‧‧‧當時劉志恆介紹庚○○給我認識時
          ，說他是重建小組的人員，要我好好把握這個人‧‧
          ‧其中有1次是親自交給劉志恆，另1次是劉志恆與姜
          洪興一起來我們公司」「（問：不管你給劉志恆、或
          給庚○○的款項都不是借貸關係？講白一點就是要拿
          回扣？）只差沒講這麼明白，但大家都心知肚明，但
          不是借貸關係。劉志恆曾經向我表示要的錢一部分是
          分給庚○○的」等語(見92年度他字第759號偵查卷第
          186、187頁）。
      (２)於原審證稱：「（問：科衛公司有否承包仁愛鄉法治
          村視訊工程？）有」「（問：認識劉志恆？）認識，
          經過朋友王錦燦介紹」「（問：認識庚○○？）由劉
          志恆介紹認識的」「（問：有無交錢給劉志恆過？）
          曾經有過，包到工程後，感謝劉志恆告訴我本件工程
          訊息，希望工程順利，及有一些事項要劉志恆幫忙」
          「（問：你交給劉志恆幾次錢？)交給劉志恆1次，金
          額15萬元」「（問：時間、地點在何處？當時有無其
          他人在場？這筆15萬元是你主動給他或是劉志恆自己
          跟你要？)92年5月中旬，地點在本公司下面的飲食店
          。當時庚○○也在場，我跟劉志恆約在飲食店，姜洪
          興後來才來。是劉志恆跟我要，為了工程順利且是劉
          志恆牽線的，所以給他錢」「（問：這筆錢是要給何
          人？）我給劉志恆，因為劉志恆向我要的」「（問：
          給劉志恆除了這筆錢外，尚有其他款項？）沒有，交
          給劉志恆的就只有這筆錢」「（問：你有無交錢給姜
          洪興？）有，交給他2次，第1次劉志恆先打電話跟我
          聯絡，他說他需要錢，我因為做生意，我認為他要的
          話，還是要應付他。後來，劉志恆說庚○○會來拿」
          「（問：第1次金額給多少？如何交付？)20萬元。姜
          洪興到科衛公司拿」「(問：是否確定這1次是庚○○
          去你公司拿？)確定」「（問：後來庚○○第2次向你
          拿錢情形？)第2次是庚○○打電話給我，跟我說還有
          一筆 8萬元的錢，他要來拿，叫我準備，然後說好時
          間大概是92年10月底時，我就交代吳雅慧，將錢拿給
          他」「（問：你第2次交付多少錢？）8萬元」「（問
          ：據吳雅慧稱為10萬元，為何與你所言不同？）我回
          去有看存摺確定是8萬元」「(問：如何得知本件工程
          有15%的回扣？)施作過程中，劉志恆有提示我」「（
          問：這43萬元總共前後分幾次給？)分3次」「（問：
          第1次92年5月中旬在簡餐店給？）是，金額大概15萬
          元，是我親自用紙袋包裝拿給他的」「(問：第2次金
          額多少？)20萬元」「（問：第3次拿給庚○○多少錢
          ？）8萬元」「（問：依照15%估算是45萬元，你有給
          劉志恆、庚○○45萬元？）後來算過沒有到45萬元，
          只到43萬元」「（問：投標時知否要支付15%回扣？)
          投標後才知道」「(問：這3次的錢你們認為是否給回
          扣的錢？)我們公司認為是這樣」「（問：這3次錢來
          源？)第1次15萬元是吳雅慧拿給我的，但吳雅慧如何
          提領錢的，我就不知道了。第 2次20萬元，我叫吳雅
          慧拿給我的，我在辦公室交給他的，錢如何裝我不記
          得了」「（問：庚○○說第1次拿20多萬元，第2次10
          萬元，第3次10萬元，為何與你不同？)我是跟會計吳
          雅慧核對後，再憑我記憶去回想的」「(問：第1次給
          錢至第2次給錢的時間，事隔多久？)隔幾個月，所以
          第2次大約在92年9月間」等語(見原審卷第4宗第26至
          37頁）。
      (３)於本院證述：「（問：你在承包工程期間，共交給劉
          志恆、庚○○各多少錢？交付時間、地點？)我交3次
          錢，第1次是92年5月20日左右，在公司對面小吃店交
          給劉志恆15萬元。第2次交錢是在92年9到10月間，地
          點忘記了，也是交給劉志恆20萬元，第 3次是庚○○
          直接到我的金陞公司去拿（地址黎明路1段848之1號3
          樓)，是我公司會計給的8萬元，時間是92年10月24日
          左右。第 1次、第2次是我自己所交付，第3次錢是由
          我公司會計交給的」「（問：第1次、第2次款項交給
          時有何人在場？）交第1次、第2次款項時，科衛公司
          的董事長（黃世生)跟我在場。第1次交錢時，被告姜
          洪興有跟劉志恆一起來，第 2次交錢當時庚○○有無
          跟劉志恆一起來，我忘記了」「(問：有無說這3筆錢
          的用途為何？何人要求？）說是為了工程好做所交付
          的公關費。是劉志恆要求的」「（問：劉志恆有無說
          是何人要求？）他只說為了工程好做而需要，沒有說
          誰要這筆錢」「（問：仁愛鄉公所的鄉長、建設課長
          ，有無親自向你要過公關費？）沒有」「〔問：為何
          你在原審時，提到工程有15%回扣的事(提示筆錄交證
          人閱覽）？〕我有這樣講過沒錯。在我施作工程期間
          ，依稀記得劉志恆有提到回扣的事，但是時間太久了
          ，我不敢確定劉志恆有無正式提過這件事」「（問：
          你剛才提到3筆公關費用跟15%回扣的事是否有關？）
          我的認知公關費就是要給他回扣的意思」「(問：3筆
          錢有無領取資料？)第1筆、第3筆款項有資料，第2筆
          款項的20萬元找不到資料」「(問：第2筆款項是從哪
          裡領出來的，為什麼不知道？）因為當時科衛公司也
          將結束營業，事後請會計找資料也找不到，我想金額
          應該是拼拼湊湊的20萬元」「（問：你以前於調查局
          、偵訊時有提到交給 3筆錢的數目，跟今天所說不一
          致，何次才是真實？)第1次我是不想去傷害到人，所
          以說這是借款。數目應該是今天所講的才對」等語（
          見本院上訴卷第2宗第68、69頁）。
      ３、證人吳雅慧於原審證稱：「（問：妳看過在座的姜洪
          興？）沒印象，92年10月24日，他在我們公司樓下打
          電話進來，我問他是否是姜組長，他說是，我就請他
          到我們公司，他一上我們公司，我就直接拿錢給他，
          他就走了」「（問：這次給錢是何人指示？給多少錢
          ？）是黃志成」「（問：給多少錢？)查證後是8萬元
          」「（問：如何查證出來是8萬元？)跟黃志成討論出
          來的」等語（見原審卷第4宗第39、40頁）。
      ４、關於被告戊○○、庚○○與劉志恆所收取之回扣金額
          ，雖證人即被告庚○○與證人黃志成、吳雅慧供證之
          數額並不一致〔被告庚○○於偵查及原審均證稱：第
          2次曾經向黃志成拿了10萬元親自交給戊○○，第3次
          由其本人收取10萬元等語；證人黃志成於偵查中曾證
          稱：有 1次劉志恆與庚○○一起來，其給他們2個人5
          、6萬元等語（見92年度他字第759號偵查卷第187頁)
          ，於原審證稱：交給劉志恆1次、15萬元，另2次交給
          庚○○，分別為20萬元、8 萬元等語；證人吳雅慧於
          偵查中曾證稱：係轉交10萬元給庚○○等語（見92年
          度他字第759號偵查卷第354頁反面），於原審則證稱
          ：經查證後是交給庚○○ 8萬元等語〕，惟黃志成於
          本院已詳細說明其所證前後不一，係因最初接受訊問
          時，不想去傷害到人，故所述並非正確，同時確認所
          交付之數目，第1次係於92年5月20日左右，在其公司
          對面小吃店交給劉志恆15萬元；第2次於92年9到10月
          間，則是交給劉志恆20萬元，第 3次是庚○○直接到
          其公司，由公司會計給付 8萬元等情明確，並有黃志
          成提出之存摺明細附卷可參(見本院上訴卷第2宗第83
          、84頁），核與被告庚○○於本院供述之情節相符（
          見本院上訴卷第2宗第70頁)。足證被告戊○○、姜洪
          興及劉志恆所共同收取之回扣，應係第 1次15萬元，
          第2次所20萬元，第3次8萬元，總計43萬元。
  (二)被告戊○○雖以前詞置辯，且證人卓文振於原審亦證稱：
      我係仁愛鄉公所的鄉長司機，92年10月7日前1個月即幫鄉
      長開車，那時仁愛鄉公所僅有我一位司機，我曾載鄉長去
      南峰高爾夫球場打球，鄉長平日打球的時間，最早是早上
      7 點前，最晚是早上12點前到球場，鄉長打球都是找我開
      車，92年擔任鄉○○○○○段期間，沒有在球場途中停車
      等候過庚○○，也沒有在路上遇到庚○○，我擔任司機時
      均沒有休假過等語（見原審卷第4宗第63至66頁)。惟被告
      庚○○曾幫忙被告戊○○競選鄉長，於被告戊○○當選鄉
      長後，並以職務代理人之身分擔任仁愛鄉公所重建小組組
      長，業據被告庚○○於南投縣調查站調查時供述屬實（見
      92年度他字第759號偵查卷第436頁反面），足徵被告庚○○與被告戊○○關係密切，衡情茍無索取回扣之事實，被
      告庚○○絕無故為攀陷之理，是被告庚○○上開所證應堪
      採信。又被告戊○○白天之行程，有時並非由證人卓文振
      負責開車等情，另據證人卓文振證述明確(見原審卷第4宗
      第66頁），是證人卓文振上開所證，僅能證明在其載被告
      戊○○時，沒有在南峰高爾夫球場途中與被告庚○○碰面
      ，然並不能證明被告戊○○非由其載送時，未與被告庚○○在南峰高爾夫球場途中見面之事實，故其證詞尚不足作
      為被告戊○○有利之認定。
  (三)此部分復有科衛公司台灣企業銀行忠明分行第014253號帳
      戶存摺明細影本、法治村部落電視共同天線視訊工程內部
      簽呈、法治村部落電視共同天線視訊工程─總預算表、法
      治村部落電視共同天線視訊工程─預算表分析表、法治村
      部落電視共同天線視訊工程中文公開招標公告及決標公告
      、南投縣仁愛鄉公所92年 3月19日仁鄉建字第0920004534
      號函等資料附卷可稽。依上開南投縣仁愛鄉公所函可知，
      被告戊○○為鄉長，被告庚○○係重建小組組長，均擔任
      此項工程之評選委員，參與招標資料審查會，顯見被告戊○○、庚○○確係經辦公用工程之依據法令從事公務之人
      員。是被告戊○○、庚○○與劉志恆共同向承包商科衛公
      司收受回扣之事證明確，此部分之犯行同堪認定。
四、有關廣電工程，被告戊○○、庚○○與劉志恆共同收取回扣
    部分：訊據被告戊○○矢口否認有前揭犯行，辯稱：我沒有
    指示庚○○、劉志恆向廠商收取回扣，且吳和東於原審亦證
    稱：「本件工程劉志恆並沒說要給工程回扣，但他要求給付
    得標工程款的 15%，作為仲介費，我有答應給他仲介費，因
    為劉志恆有承作仁愛鄉工程，他比較熟，我想如果給他仲介
    費的話，業務推展比較方便。本件工程從開標前到施工期間
    ，鄉長都沒有向我要過錢，也沒有談到工程需要回扣，我於
    93年1月24日，到仁愛鄉公所領取工程款時，有將其中的105
    萬元現金交給劉志恆作為仲介費，但沒有與鄉長有過接觸，
    劉志恆也沒有說這筆錢要分給鄉長」，足證並無索取回扣一
    事，至於庚○○所稱鄉長有指示其向廠商收受回扣，完全不
    實云云。被告庚○○則對此部分之犯罪事實坦承不諱。經查
    ：
  (一)被告戊○○、庚○○確有此部分收受回扣之犯罪事實，分
      述如下：
    １、共同被告即證人庚○○之證述：
      (１)在偵查中具結證稱：「（問：有關仁愛鄉辦理無線電
          及廣播器材購置計劃委託設計及安裝工程，你是否與
          戊○○、劉志恆共同向廠商維大公司吳和東收取回扣
          ？）有，戊○○曾經兩度要我打電話向吳和東收取回
          扣款，一次是20萬元，一次是30萬元。其中 1次吳和
          東向我表示工程都沒有領到錢怎麼給。第 2次吳和東
          說他會準備，後來是鄉長叫劉志恆去處理的，因為這
          個工程也是劉志恆去引薦進來的，所以回扣也是鄉長
          叫劉志恆去談的」「（問：本件工程的回扣是鄉長卓
          文華叫你去索取？）是」等語（見93年度偵字第3942
          號偵查卷第272、273頁）。
      (２)於原審結證：「（：92年11月11日，你打電話給吳和
          東是何用意？）鄉長指示我說秘書要帶部分主管出國
          考察，叫我打電話給吳和東，要30份資料，就是30萬
          元（按打電話向吳和東索取30份資料，應係92年12月
          5 日，詳見後述監聽譯文，故92年11月11日，應係欲
          索取20萬元之工程回扣款，被告庚○○此部分之記憶
          有誤）」「（問：92年11月11日、92年12月 5日，打
          這2次電話給吳和東都是何人指示？）鄉長指示」「(
          問：在調查站中所言鄉長有指明說這個錢是回扣，要
          你打電話去給吳和東要錢，如何解釋？）時間久了，
          我不記得鄉長如何指示我，應該以調查站所言是事實
          ，他確實有叫我去向吳東和收錢，但我現在不確定當
          時有沒有講是回扣」「〔問：在偵訊中所言是回扣，
          如何說明（提示92年度他字第759號偵查卷453頁，即
          被告庚○○供稱：在維大公司估驗請款時，戊○○指
          示我去向吳和東收取工程款一成五的回扣，當時我是
          請劉志恆去拿錢等語）？〕以在調查中及檢察官訊問
          時所說為準」等語（見原審卷第4宗第70、71頁)。
    ２、證人吳和東之證述：
      (１)在偵查中具結證稱：「（問：維大公司投標仁愛鄉公
          所無線電及廣播器材購置工程時，你的得標價是多少
          ？)1070萬元。但我有告訴劉志恆650萬元就可以承作
          該工程，其中的差額有 15%是要給仁愛鄉公所的回扣
          ‧‧‧所以我在填寫標單時，就將標價提高，填寫為
          1070萬元」「（問：仁愛鄉公所鄉長戊○○是否有跟
          你談過回扣的問題？）我請領工程款的過程並不順利
          ，我去找戊○○要投訴，但是因為有鄉民代表幫我辦
          理請款程序，有領到錢，所以我就沒有投訴，我跟卓
          文華見面時，他就跟我說姜仔（指庚○○）會處理」
          「（問：庚○○有無直接跟你聯繫回扣款的事宜？）
          他有打電話給我，問我有無處理，我瞭解他的意思是
          處理回扣的事情，我跟他說我有拿給劉志恆，實際上
          我是拿了105萬元的回扣款給劉志恆」「(問：庚○○
          是否有打電話給你說要準備30份資料，有人員要出國
          急需用錢，要跟你要錢？）有，他有打電話給我說要
          準備30份資料，他的意思是要跟我要30萬元，但因我
          的工程款沒有下來，我並未給他」等語（見92年度他
          字第759號偵查卷第420、421頁）。
      (２)於原審證稱：「(問：92年9月、10月間，有否到仁愛
          鄉公所承包仁愛鄉公所廣電工程？）有」「（問：如
          何得知？）劉志恆介紹的」「（問：劉志恆有說要給
          工程回扣？)無，但他要求仲介費得標價的15%」「（
          問：你有答應？）有，因為劉志恆有承作仁愛鄉工程
          ，他比較熟，我想如果給他仲介費的話，業務推展比
          較方便」「（問：後來是否以維大公司名義以10,703
          ,000元得標？）有」「（問：本件工程中有人去向你
          要過錢？)沒有，但工程進行中庚○○有打過2次電話
          ，說鄉長要出國需要30份資料，但我說沒辦法」「（
          問：為何筆錄中說劉志恆有說是鄉公所要15%回扣)我
          因為不熟，我只告訴他只要給仲介費，其他我不管，
          當時劉志恆有告訴我公所要公基金之類，檢察官問我
          是否要回扣，我個人認為是回扣的意思」「（問：卓
          文華對你質疑請款不順時，有說叫你去找庚○○處理
          ？）他是說『姜仔會處理』，後來請劉志恆找一個莊
          姓代表陪同我到鄉公所請款」、「（問：你前後給劉
          志恆多少錢？)115萬元，包括給庚○○的10萬元」「
          （問：調查局中為何言一成仲介費，而不是一成五？
          ）剛開始因為約談時間過了很久，且緊張，後來有更
          正為一成五」「〔問：劉志恆是否說15%要給公部門(
          指仁愛鄉公所）？〕有」「（問：去年是否為了請款
          不順有找過鄉長？)第1次請款時有找過鄉長」等語（
          見原審卷第4宗第50至62頁）。
  (二)被告庚○○所持有之0000000000號行動電話與吳和東所持
      有之0000000000號行動電話，於92年11月11日、同年12月
      5 日之通聯紀錄，亦確有提及索取回扣一事，此有監聽譯
      文附卷可查（見92年度他字第759號偵查卷第415、416頁)
      ，其內容如下：
    １、92年11月11日11時4分8秒之通聯：
          姜（即庚○○）：因為那個些人員要出國，鄉長說，
                          請你麻煩準備資料，就是上次我麻
                          煩你準備的資料，我說現在聯絡你
                          看看。
          吳（即吳和東）：嗯！看看，因為這個部分。
    ２、92年12月5日18時23分29秒之通聯：
          姜：然後鄉長有交待我說，可能星期一要請你準備30
              份資料。
          吳：3份資料。
          姜：30。
          吳：哇！可能有問題。
  (三)此外，復有維大公司台灣銀行大里分行第000000000000號
      帳戶存摺明細、維大公司台灣銀行黎明分行第0000000000
      00號帳戶存摺明細、仁愛鄉無線電及廣播器材購置計劃案
      內部簽呈、仁愛鄉無線電及廣播器材購置計劃委託設計及
      安裝中文限制性招標公告資料及決標公告資料、仁愛鄉無
      線電及廣播器材購置計劃委託設計及安裝第二次招標之中
      文限制性招標公告資料及決標公告次招標之中文限制性招
      標公告資料及決標公告、仁愛鄉無線電及廣播器材購置計
      劃委託設計及施工統包工程─招標資料審查會議簽到簿暨
      會議記錄附卷可參。依上開內部簽呈及招標相關文件可知
      ，被告庚○○係重建小組組長，擔任此項計劃案之承辦人
      ，被告戊○○為鄉長，相關文件均經其核定，顯見被告戊○○、庚○○確係經辦公用工程之依據法令從事公務之人
      員。
  (四)被告戊○○雖以前詞置辯，惟其既已授權被告庚○○、劉
      志恆處理回扣之事，縱被告戊○○未直接與吳和東談及回
      扣一事，但其與被告庚○○、劉志恆既有犯意之聯絡及行
      為之分擔，自仍應負共同正犯之罪責。參以吳和東上開所
      證，其因請領工程款不順利，前去找被告戊○○投訴，被
      告戊○○告知此事被告庚○○會處理等情，益徵被告戊○○確有參與本件犯行，否則被告庚○○僅係重建小組組長
      ，並未負責工程款之發放，豈有於請領工程款不順利時，
      須由被告庚○○處理之理。再參諸被告庚○○上開所證，
      足見此所謂「被告庚○○會處理」，確係指處理回扣之事
      。又證人吳和東於原審雖證稱：包含給被告庚○○之10萬
      元，總共交付115萬元給劉志恆等語，惟查，上開 10萬元
      係吳和東借貸予被告庚○○等情，業據證人吳和東於原審
      證述在卷（見原審卷第4宗第54頁)，故吳和東交付之回扣
      應係 105萬元。另證人吳和東於原審雖曾證稱：劉志恆並
      沒有說要給工程回扣，但他要求仲介費得標價的 15%等語
      ，然所謂之仲介費即係回扣等情，已據吳和東於偵訊及原
      審證述屬實，詳如上述，參以被告庚○○上開所證，亦足
      以證明所謂之仲介費確屬回扣款無誤，是被告戊○○上開
      所辯亦屬事後卸責之詞，不足採信，被告戊○○、庚○○
      及劉志恆等人此部分之犯行，均足堪認定。
五、幫助犯係以幫助之意思，參與犯罪構成要件之行為，如行為
    人已參與犯罪構成要件之行為，當屬共同正犯，不得僅論以
    幫助犯。本件被告庚○○業已參與前揭收取回扣之犯罪構成
    要件行為，核屬經辦公用工程收取回扣罪之共同正犯，選任
    辯護人辯稱被告庚○○僅係幫助犯云云，自無可採。又被告
    戊○○於本院前審雖再聲請傳訊證人林泓斌、陳盛豪、丁○○、庚○○、劉志恆、吳和東、乙○○等人；被告壬○○於
    本院亦聲請傳訊己○○。但查，上開證人等（除劉志恆外）
    已於原審證述明確，本院認無再傳訊之必要；而劉志恆業經
    原審通緝在案，已無從傳訊，附此敘明。
六、論罪科刑及所犯法條：
  (一)被告戊○○、壬○○、庚○○行為後，94年2月2日修正公
      布之刑法，業於95年7月1日施行；另貪污治罪條例第 2條
      有關「公務員」之定義，因刑法第10條公務員之定義加以
      修正，因此於95年5月30日加以配合修正公布，亦於95年7
      月1日生效施行，自應依刑法第2條第 1項之規定比較應適
      用之法律如下：
    １、論罪量刑方面：
      (１)比較原則：應就罪刑有關之共犯、未遂犯、想像競合
          犯、牽連犯、連續犯、結合犯、以及各種加重原因（
          如累犯加重等）、各種減輕原因（如自首減輕等）暨
          其他法定加減原因（如身分加減）與加減例等一切情
          形，綜其全部罪刑之結果而為比較。另從刑附屬於主
          刑，應依主刑所適用之法律（最高法院95年第 8次刑
          事庭會議決議參照）。
      (２)本件被告戊○○、壬○○、庚○○無論依修正前後之
          刑法第10條第2項、貪污治罪條例第2條之規定，均屬
          公務員，且皆構成犯罪，是此部分之修正法律，對被
          告戊○○、壬○○、庚○○並未較有利。
      (３)修正刑法第33條第 5款規定：「罰金：新臺幣一千元
          以上，以百元計算之」，經比較修正前刑法第33條第
          5款、罰金罰鍰提高標準條例第1條前段、現行法規所
          定貨幣單位折算新臺幣標準第 2條等規定之適用結果
          ，有關貪污治罪條例第4條、第5條所規定法定刑罰金
          部分之最低額，於修正前為銀元10元即新臺幣30元；
          修正後則為新臺幣1000元，是此部分當以修正前之法
          律較有利於行為人。
      (４)無期徒刑減輕者，依修正前刑法第65條第2項規定為7
          年以上有期徒刑；修正刑法則規定為20年以下15年以
          上有期徒刑，自以修正前之法律較有利於被告庚○○
          。
      (５)修正刑法第28條既限縮共同正犯之參與類型，自較有
          利於行為人。
      (６)修正刑法已刪除第56條連續犯之規定，此刪除雖非犯
          罪構成要件之變更，但顯已影響行為人刑罰之法律效
          果，自屬法律有變更。經比較新、舊法結果，修正前
          應以一罪論；修正後則應數罪併罰，自以修正前之法
          律較有利於行為人。
      (７)修正前刑法第51條第 5款規定數罪併罰定其應執行者
          ：「宣告多數有期徒刑者，於各刑中之最長期以上，
          各刑合併之刑期以下，定其刑期。但不得逾二十年」
          ，修正刑法第51條第 5款則規定：「宣告多數有期徒
          刑者，於各刑中之最長期以上，各刑合併之刑期以下
          ，定其刑期。但不得逾三十年」，自以修正前不得逾
          20年之法律較有利於被告壬○○。
      (８)本件被告戊○○、壬○○、庚○○已共同實行犯罪行
          為，無論依修正前、後之規定，均應論以共犯，惟關
          於法定刑罰金最低額、無期徒刑減輕、連續犯、定應
          執行刑等之適用，均以修正前之法律較有利於行為人
          ，是綜合以上比較結果，修正之法律未較有利於行為
          人，有關罪刑部分自應全部適用修正前之法律，且從
          刑之褫奪公權，因附屬於主刑，亦應適用修正前刑法
          第37條之規定。
    ２、非關罪刑之裁量權行使部分：依修正前刑法第42條第 2
        項前段及刪除前罰金罰鍰提高標準條例第 2條規定，關
        於易服勞役之折算標準為銀元 100元、200元、300元，
        而修正後刑法第42條第 3項前段規定之折算標準為新臺
        幣1000元、2000元、3000元，此部分固以適用修正刑法
        第42條第 3項前段諭知以新臺幣1000元、2000元、3000
        元折算 1日為易服勞役之折算標準，對行為人較為有利
        ，惟修正前刑法第42條第2項但書規定勞役期限不得逾6
        個月，修正後刑法第42條第3項但書則規定為不得逾1年
        ，當以修正前之法律較有利於行為人。本件被告戊○○
        、壬○○、庚○○併科之罰金數額均較高，其中被告戊○○部分無論依修正前後之何項折算標準，均逾 6個月
        ；被告壬○○、庚○○所犯各罪，依修正前之折算標準
        ，均逾6個月；依修正後之部分折算標準，亦逾6個月，
        則有關易服勞役之修正法律，期限既較長，自不利於被
        告戊○○、壬○○、庚○○，是此部分當應全部適用修
        正前刑法第42條之規定。
  (二)按貪污治罪條例第4條第1項第 3款之犯罪態樣為「建築或
      經辦公用工程或購辦公用器材、物品，浮報價額、數量、
      收取回扣或有其他舞弊情事者」，而貪污治罪條例第 4條
      第1項第3款之經辦公用工程收取回扣之所謂回扣，係指依
      據法令從事公務之人員，就應付給之建築材料費或工程價
      款，向對方要約，提取一定比率，或扣取其中一部分，圖
      為自己不法之所有（最高法院75年度台上字第5136號判決
      要旨參照）。本件被告戊○○自91年3月1日起至93年11月
      10日止，擔任南投縣仁愛鄉鄉長，被告壬○○自83年10月
      22日起至93年11月10日止，擔任南投縣仁愛鄉建設課長，
      被告庚○○自91年4月1日起至93年12月31日止，職稱為南
      投縣仁愛鄉公所短期進用人員，擔任中國電視公司賑助仁
      愛鄉民間捐款執行小組組長，此有該 3人之南投仁愛鄉公
      所離職證明書在卷可稽（見原審卷第3宗第306至308頁)，
      亦分據渠等供述在卷，互核一致。被告戊○○身為鄉長，
      依法負責核定各該小型營繕工程底價及審核發包比價程序
      ，被告壬○○擔任建設課長，負責辦理發包比價，被告庚○○以重建小組組長，擔任「法治村部落電視共同天線視
      訊工程」之評選委員、「仁愛鄉無線電及廣播器材購置計
      劃委託設計及安裝工程」之承辦人，是被告戊○○、壬○○、庚○○均為經辦公用工程之依據法令從事公務之人員
      ，且確有利用經辦公用工程之機會，向得標廠商收取回扣
      ，被告壬○○另利用利用職務上之機會，詐取財物，均詳
      如前述。核被告戊○○就犯罪事實欄一(一)、(三)、(四)
      部分所為，均係犯貪污治罪條例第4條第1項第 3款之經辦
      公用工程收取回扣罪。被告壬○○就犯罪事實欄一(一)部
      分所為，亦係犯貪污治罪條例第4條第1項第 3款之經辦公
      用工程收取回扣罪；另就犯罪事實欄一(二)部分所為，則
      係犯貪污治罪條例第5條第1項第 2款之利用職務上之機會
      詐取財物罪。被告庚○○就犯罪事實欄一(三)、(四)部分
      所為，均係犯貪污治罪條例第4條第1項第 3款之經辦公用
      工程收取回扣罪。被告戊○○、壬○○就犯罪事實一(一)
      部分；被告戊○○、庚○○及劉志恆，就犯罪事實一(三)
      、(四)部分，均有犯意之聯絡及行為分擔，應論以共同正
      犯(劉志恆部分係依貪污治罪條例第3條規定適用該條例處
      斷）。被告戊○○所為如犯罪事實一(一)、(三)、(四)之
      數行為；被告庚○○所為犯罪事實一(三)、(四)兩次行為
      ，均時間緊接，犯罪構成要件相同，顯係出於概括之犯意
      為之，為連續犯，應依修正刪除前刑法第56條之規定以一
      罪論，除該罪法定刑為無期徒刑部分，依法不得加重外，
      應就有期徒刑及併科罰金部分加重其刑。被告壬○○所犯
      上開兩罪間，犯意各別，罪名互異，應予分論併罰。又被
      告庚○○於檢察官偵查中，就前開犯罪事實一(三)、(四)
      部分，供述具重要關係之待證事項及其他共犯即被告戊○○、劉志恆等人收取回扣之犯罪事證，雖然劉志恆尚未到
      案，核已符合檢察官所諭知得依證人保護法之規定（見92
      年度他字第759號偵查卷第451頁），應對被告庚○○予以
      寬遇，爰依證人保護法第14條第 1項規定、刑法第66條但
      書規定減輕其刑，並先加後減。至被告庚○○於偵查中雖
      有自白，但未將全部所得自動繳交，業據其在本院陳明在
      卷，自不得再依貪污治罪條例第8條第2項減輕其刑，附此
      敘明。
參、無罪部分：
一、公訴意旨另略以：
  (一)被告丁○○係仁愛鄉公所之秘書，竟與被告戊○○、壬○○共同意圖藉經辦該公用工程之機會，向廠商收取回扣款
      之犯意聯絡，利用仁愛鄉公所經辦上開裝修工程之機會，
      於92年 9月26日，搭載被告戊○○前往南投縣埔里鎮阿波
      羅飯店，與原先約定的己○○、陳盛豪碰面，己○○即當
      面將工程款10%的回扣計113萬元（以牛皮紙袋包裝）交予
      被告戊○○，被告戊○○於收到該牛皮紙袋後，即將該牛
      皮紙袋交給被告丁○○，並指示被告丁○○清點金額，被
      告丁○○明知該牛皮紙袋內所裝的錢係廠商交付的回扣，
      竟將該牛皮紙袋拿到阿波羅飯店內的廁所清點，經清點金
      額與被告戊○○所說的金額無誤後，即告知被告戊○○金
      額無誤，被告戊○○、丁○○隨即離開阿波羅飯店，當晚
      被告丁○○載被告戊○○回到被告戊○○埔里住處後，前
      開裝有回扣款 113萬元的牛皮紙袋即由被告戊○○取走。
      因認被告丁○○就此部分，亦與被告戊○○、壬○○共犯
      貪污治罪條例第4條第1項第 3款之經辦公共工程收取回扣
      罪嫌。
  (二)92年 8月間，仁愛鄉公所及仁愛鄉民代表會分別規劃編列
      經費 14,402,355元、2,173,140元辦理辦公室之室內裝修
      工程，合計13,575,495元，仁愛鄉公所遂於92年 8月28日
      合併上網公告辦理「仁愛鄉公所（含代表會）辦公廳舍室
      內裝修設施統包工程」之招標事宜，採最有利標方式決標
      。己○○為使全錄公司之投標資料能獲評高分，進而能順
      利取得上開裝修工程，遂經由郭漢隆透過友人王建智之居
      間介紹，而認識公共工程委員之被告甲○○，被告甲○○
      嗣另行推薦其他公共工程委員之名單即被告癸○○及江篤
      信、周良勳給郭漢隆，郭漢隆繼透過己○○將被告癸○○
      等3人，連同被告甲○○計4人之名單交給被告壬○○，被
      告壬○○即藉職務上辦理上開裝修工程遴選委員之機會，
      先行勾選被告甲○○、癸○○，使不知情之秘書孔文博於
      代行鄉長職權時，指定被告甲○○、癸○○為該裝修工程
      之外聘評選委員。被告甲○○、癸○○受聘為仁愛鄉公所
      上開裝修工程之評選委員後，陳盛豪即於92年9月9日開標
      前夕，電請公司不知情之同事余仁傑提領現金10萬元，赴
      台北科技大學門口，將10萬元款項交予郭漢隆，繼由郭漢
      隆將該10萬元款項親自交付予被告甲○○，被告甲○○明
      知郭漢隆為上開裝修工程之投標廠商，不應予以收受，竟
      仍予以收受。被告甲○○嗣替郭漢隆邀約被告癸○○，於
      同年 9月10日開標當日，在台中市水湳機場碰面，由郭漢
      隆開車載被告甲○○、癸○○一起至仁愛鄉公所參加上開
      裝修工程之開標，郭漢隆於水湳機場開往仁愛鄉公所之途
      中，即趁機交付10萬元給被告癸○○，被告癸○○明知不
      應收受仍予收受，計被告甲○○、癸○○對於職務上之行
      為分別收受廠商所交付之10萬元賄賂。而上開裝修工程於
      當日開標之結果，全錄公司順利獲取評選委員之最高分，
      而優先取得議價，進而以底價13,192,230元承攬裝修工程
      。因認被告甲○○、癸○○均涉犯貪污治罪條例第5條第1
      項第3款之職務上行為收受賄賂罪嫌云云。
二、按犯罪事實應依證據認定之，無證據不得認定犯罪事實；又
    不能證明被告犯罪或其行為不罰者，應諭知無罪之判決，刑
    事訴訟法第154條第2項第301條第1項分別定有明文。又所
    謂認定犯罪事實之證據，係指足以認定被告確有犯罪行為之
    積極證據而言，該項證據自須適合於被告犯罪事實之認定，
    始得採為斷罪之資料；且如未能發現相當確實證據，或證據
    不足以證明，自不能以推測或擬制之方法，以為裁判之基礎
    ；而認定犯罪事實所憑之證據，雖不以直接證據為限，間接
    證據亦包括在內，然而無論直接證據或間接證據，其為訴訟
    上之證明，須於通常一般人均不致有所懷疑，而得確信其為
    真實之程度者，始得據為有罪之認定，倘其證明尚未達到此
    一程度，而有合理之懷疑存在時，即難遽採為不利被告之認
    定（最高法院76年台上字第4986號判例參照）。另刑事訴訟
    法第161條第1項規定：檢察官就被告犯罪事實，應負舉證責
    任，並指出證明之方法。因此，檢察官對於起訴之犯罪事實
    ，應負提出證據及說服之實質舉證責任。倘其所提出之證據
    ，不足為被告有罪之積極證明，或其指出證明之方法，無從
    說服法院以形成被告有罪之心證，基於無罪推定之原則，自
    不能為被告有罪之判決。
三、公訴人認上訴人即被告丁○○涉有此部分之罪嫌，係以被告
    丁○○之自白，及證人己○○、陳盛豪之證述，並有丁○○
    之測謊鑑定，為其論據；另認被告甲○○、癸○○涉有收受
    賄賂之罪嫌，則係以證人郭漢隆、陳盛豪、余仁傑之證述，
    及郭漢隆、余仁傑之測謊報告，為其論據。然訊據被告丁○○、甲○○、癸○○均堅決否認有前揭犯行，被告丁○○辯
    稱：並未參與上開裝修工程，與被告戊○○、壬○○亦無收
    取回扣之犯意聯絡，當天搭載被告戊○○至阿波羅飯店，並
    不知道被告戊○○與己○○等人相約見面，即係為收取回扣
    款一事，本件工程從頭到尾，其均未收到任何好處等語。被
    告甲○○、蕭新錄則一致辯稱：渠等身為大學教授，根本不
    知道上開裝修工程是全錄公司以圍標之方式取得，亦不了解
    何以被遴選為評選委員之過程，其於評選過程均本於專業，
    並未收受任何賄款，且郭漢隆、陳盛豪及余仁傑對於行賄資
    金的來源、行賄的地點、方式，前後所供均不一致，不足以
    作為渠等不利之證據等語。經查：
  (一)被告丁○○部分：
    １、上開裝修工程之承辦人員係劉嘉華，當時劉嘉華大部分
        都是依課長即被告壬○○之指示辦理等情，業據證人劉
        嘉華於原審證述明確（見原審卷第3宗第84、85頁)。而
        當時仁愛鄉公所之秘書係孔文博，被告丁○○係鄉長即
        被告戊○○之機要秘書，負責鄉長公務上之行程安排、
        客人來訪當招待、檢閱送鄉長辦公室之公文等情，亦據
        證人張國祥、陳淑珍於原審證述綦詳(見原審卷第3宗第
        66、91頁），是被告卓文龍辯稱其並未參與裝修工程等
        語，應堪採信。
    ２、關於向己○○、陳盛豪談及索取工程回扣款者，僅被告
        戊○○、壬○○等情，亦據證人己○○、陳盛豪證述如
        前。是本件並無證據足以證明被告丁○○與被告戊○○
        、壬○○事先即有收取回扣之謀議。
    ３、被告丁○○於92年 9月26日，確有搭載被告戊○○至阿
        波羅餐廳與己○○、陳盛豪會面，己○○並將 1包東西
        交給被告戊○○，被告戊○○即交由被告丁○○攜至餐
        廳廁所內清點等情，雖據被告丁○○自白在卷，核與證
        人己○○、陳盛豪證述之情節相符。惟按貪污治罪條例
        第4條第1項第 3款之經辦公共工程收取回扣罪，為即成
        犯，於公務員收取回扣時，犯罪即已成立，其後持有回
        扣款之行為，應係狀態之繼續，而非行為之繼續。又刑
        法上所謂幫助犯者，係指於他人實施犯罪之前或犯罪之
        際，予以助力，使之易於實施或完成犯罪行為之謂，故
        以「事先幫助」及「事中幫助」為限，若於他人犯罪行
        為完成後，予以助力，即學說上所謂「事後幫助」，除
        法律別有處罰規定外，不成立幫助犯（最高法院71年度
        台上字第843號、74年度台上字第6362號判決要旨參照)
        。本件被告戊○○於收取己○○所交付之工程回扣款時
        ，被告戊○○之犯罪即已成立，事後有無清點，均不影
        響犯罪行為之完成，其後被告戊○○雖將該工程回扣款
        轉交給被告丁○○代為清點，惟因屬犯罪成立後之行為
        ，除能證明被告丁○○於被告戊○○收取該回扣之前，
        已事前知悉被告戊○○前往該餐廳意在收取回扣，並具
        有共同或幫助收取回扣之犯罪故意，而從事搭載前往或
        參與清點現金之行為，實難遽認被告丁○○係經辦公用
        工程收取回扣之共同正犯或幫助犯。本件並無任何證據
        ，足以證明被告丁○○事先知悉被告戊○○至阿波羅餐
        廳係為收取回扣，或被告丁○○有何共同或幫助收取回
        扣之犯罪故意，自難單憑被告丁○○駕車搭載被告戊○○前往餐廳及承被告戊○○之命，清點款項數額，即臆
        測被告丁○○與被告戊○○係共同收取該回扣，或幫助
        被告戊○○收取回扣。
    ４、雖被告丁○○自承：我知道該筆款項並非光明正大，且
        見過己○○，感覺他是承包商等語。惟按貪污治罪條例
        第15條係規定：「明知因犯第4條至第6條之罪所得之財
        物，故為收受者，處一年以上七年以下有期徒刑，得併
        科新臺幣三百萬元以下罰金」，該罪構成要件之基本社
        會事實顯與貪污治罪條例第4條第1項第 3款之構成要件
        事實不同（該條例第15條，以嗣後收受財物者與收取回
        扣者間，並無犯意之聯絡及行為分擔，僅係主觀知悉所
        收受之財物為工程回扣款；而該條例第4條第1項第 3款
        ，則須嗣後收受財物者與收取回扣者間，事前或事中有
        收取回扣款之犯意聯絡及行為分擔），本院亦無從變更
        起訴法條，而改依同條例第15條論處，併此敘明。
    ５、綜上所述，檢察官前揭所舉之證據，僅能證明被告丁○○搭載被告戊○○前往阿波羅餐廳與己○○、陳盛豪會
        面，並於被告戊○○收受回扣完畢後，承被告戊○○之
        命清點數額等事實，但尚不足以使本院形成被告丁○○
        於被告戊○○收受回扣行為完畢之前已知情，並基於共
        同或幫助收取回扣之犯意而參與之心證。此外，本院在
        得依或應依職權調查證據之範圍內，復查無其他積極明
        確之證據，足以認定被告丁○○有檢察官所指之罪行，
        自屬不能證明被告丁○○犯罪。
  (二)被告甲○○、蕭新錄部分：
    １、證人陳盛豪於93年11月10日偵訊中證稱：「‧‧‧後來
        有一天，郭漢隆打電話給我說要拿20萬元給老師，我即
        跟同事借10萬元，另外10萬元是我自己湊的，後來這20
        萬元我拜託同事交給郭漢隆，隔天郭漢隆就打電話告訴
        我說，錢已拿給老師了」等語(見92年度他字第759號偵
        查卷第333頁）；於原審證稱：「 (問：郭漢隆第2次跟
        你要10萬元，這10萬元來源？）我跟余仁傑借的」「（
        問：第1次要的10萬元來源？)也是跟余仁傑借的」等語
        （見原審卷第2宗第121、122頁)。參諸證人余仁傑於93
        年11月30日在南投縣調查站證稱：「我確有依陳盛豪的
        交待，由ATM提領 10萬元轉交給郭漢隆，經我與郭漢隆
        電話聯絡後，約在台北科技大學新生南路的側門邊‧‧
        ‧經過約 5到10分鐘後，郭漢隆開賓士車到達，我進入
        郭漢隆車上，將該筆10萬元的現金轉交給郭漢隆，之後
        我就走出郭漢隆車外接行動電話，我有看到另一個人也
        來找郭漢隆，郭漢隆有下車和來找他的人交談，但我不
        認識他，我也不知道他與郭漢隆的談話內容」「（問：
        郭漢隆有無將10萬元交給當時來找他的人？）我沒有注
        意到」「我無法確認，我也沒有印象（指被告甲○○是
        否即係當天來找郭漢隆的人）」等語（見93年度偵字第
        3942號偵查卷第87頁）；於原審證稱：「我在北科大側
        門上郭漢隆的車，將錢交給郭漢隆，後來我下車聽自己
        的手機，後面我都不清楚」等語（見原審卷第3宗第187
        頁）。是依證人陳盛豪、余仁傑上開所證，僅能證明郭
        漢隆自稱要拿20萬元給老師，由陳盛豪向余仁傑借款，
        余仁傑將10萬元拿至台北科技大學新生南路的側門口交
        付郭漢隆，且在該時地，有另一人也來找郭漢隆等情，
        並無法證明郭漢隆確將該10萬元交付被告甲○○。
    ２、證人郭漢隆雖指證將10萬元交付予被告甲○○，惟其於
        93年11月23日在南投縣調查站陳述：「‧‧‧由我打電
        話請甲○○出來，約在台北科技大學門外的馬路人行道
        ，當時我與余仁傑在車上等候，我坐在駕駛座，余仁傑
        坐在我旁邊，當甲○○到達時，余仁傑拿出包有10萬元
        的一包現金，要我轉交給甲○○‧‧‧」等語（見93年
        度偵字第3942號偵查卷第72頁）；於原審證稱：「（問
        ：交給甲○○錢的過程？）日期忘記了，但時間是白天
        ，地點是台北科技大學校門口，我跟全錄之余仁傑一起
        去，我開車，甲○○到的時候，余仁傑就把那包紙袋拿
        給我，在台北科技大學校門口，要交給甲○○，甲○○
        不拿，之後一直不拿，最後甲○○走掉了。之後，我跟
        甲○○講說是給研究室學生的茶點費用，他不得已還是
        收下了」「（問：筆錄中言交給甲○○10萬元，是你跟
        余仁傑一起去？）是的，在台北科技大學門口，當時余
        仁傑在我車內，因為甲○○不拿，所以我下車將東西交
        給甲○○云云（見原審卷第3宗第26、36頁)，惟與證人
        余仁傑前揭所證，有：(1)余仁傑係拿10萬元到台北科技
        大學校門口前交給駕車前來之郭漢隆，並非一起前往，
        (2)余仁傑進入車內，將10萬元交付郭漢隆後，即走出車
        外接聽行動電話，並非如郭漢隆所稱被告甲○○前來時
        ，余仁傑仍坐在其旁邊，(3)余仁傑下車接聽行動電話後
        ，只知有人來找郭漢隆，郭漢隆並下車和那個人談話，
        並無如郭漢隆所云被告甲○○到達後，余仁傑始將10萬
        元交給郭漢隆，要郭漢隆轉交給被告甲○○等不符之處
        ，則郭漢隆所言是否真實可信，即有可疑。況果真如證
        人郭漢隆所云，其與被告甲○○交談，要交10萬元給被
        告甲○○，但被告甲○○一直不拿，最後要走掉了，郭
        漢隆方稱係是給研究室學生的茶點費用，被告甲○○始
        收下，則在旁之余仁傑理當對此情境記憶深刻，惟其竟
        證述對被告甲○○並無任何印象，不知來人與郭漢隆談
        話之內容，則當日前來與郭漢隆談話之人是否確係被告
        甲○○，郭漢隆是否確有將該10萬元交付該人，亦有存
        疑，自難逕執證人郭漢隆上開尚有可疑而未能證實確與
        事實相符之證言，遽為不利被告甲○○之認定。
    ３、證人郭漢隆雖亦指證將10萬元交付予被告蕭新錄，惟其
        於於93年11月 9日在南投縣調查站時證稱：「‧‧‧癸○○老師的10萬元則同樣是由陳盛豪交給余仁傑後轉交
        給我，再由我在水湳機場交給癸○○老師」等語（見92
        年度他字第759號偵查卷第242頁）；於93年11月23日在
        南投縣調查站訊問時證稱：「‧‧‧我再與甲○○、癸○○約在水湳機場碰面，由我開車載甲○○、癸○○兩
        人至仁愛鄉公所，我是在車上將該包現金（按即10萬元
        ）拿給癸○○，癸○○沒有拒絕就收下來」等語（見93
        年度偵字第3942號偵查卷第73頁）；於原審證稱：「（
        問：隔多久，你又交錢給癸○○？交付情形為何？）時
        間是開標那天，地點是我到台中水湳機場載甲○○、癸○○要去仁愛鄉公所，上車後，因為當時我在開車，我
        就用一隻手往後拿另外1包紙包給甲○○」「(問：如何
        確定？）應該不會是甲○○放在自己身上，因為我是把
        錢往後拿給甲○○，所以我認為甲○○應該會交給癸○○」等語（見原審卷第3宗第26、44頁)，則證人郭漢隆
        就此10萬元部分，或稱由其在水湳機場交給被告癸○○
        ，或稱其開車載被告甲○○、癸○○至仁愛鄉公所途中
        ，由其在車上將10萬元拿給被告癸○○，或稱在其車上
        ，由其交給被告甲○○，再轉交予被告癸○○，前後所
        述不一，是否真實可信，亦有可疑。又證人郭漢隆於原
        審雖證稱，係由其自水湳機場搭載被告甲○○、癸○○
        到仁愛鄉公所，然卻又證稱：「（問：回來是否有載教
        授？）回來我自己回來，沒有載兩位教授」「（問：為
        何載教授去，沒有載教授回來？）就沒有載」等語（見
        原審卷第3宗第38頁)，則被告甲○○、癸○○若確係由
        郭漢隆搭載前往仁愛鄉公所，依一般經驗法則，應係由
        郭漢隆親自或安排他人再搭載被告甲○○、癸○○回台
        中市，然郭漢隆回程時既未搭載，又未安排其他人搭載
        被告甲○○、癸○○，顯不合常情。況證人即被告甲○○之哥哥王太昌於原審證稱：92年 9月10日前幾天，我
        弟弟甲○○打電話給我，說他要去仁愛鄉當評審委員，
        叫我載他去。當天我到水湳機場去接甲○○去仁愛鄉公
        所，到仁愛鄉公所約早上10時至10時30分間，甲○○急
        急忙忙進入公所後，我就在該處閒逛，直到甲○○忙完
        後才打電話給我，叫我過去載他，因甲○○說有事要趕
        回台北，我就直接載他到水湳機場，他搭下午 2點多之
        飛機回台北，我們2人係一起離開，未載蕭新錄等語(見
        原審卷第3宗第98至第102頁），並有華信航空公司出具
        被告甲○○於92年9月10日搭乘下午2時40分飛機由TXG(
        台中水湳機場之代碼）至TSA（台北松山機場之代碼)之
        搭機證明在卷可憑（見原審卷第4宗第395頁），堪認被
        告甲○○當日係由其兄長王太昌載往仁愛鄉公所，並非
        郭漢隆所接送。再參諸被告蕭新錄係任教於逢甲大學，
        亦住在台中市西屯區○○○○街，自始即稱當日係自行駕
        車前往仁愛鄉公所，則被告甲○○既未在台中市水湳機
        場由郭漢隆載往仁愛鄉公所，被告蕭新錄亦非自他處搭
        機至該機場，如郭漢隆基於禮遇而載送，理應親至被告
        蕭新錄住處附近接送，當無由被告蕭新錄自行至機場會
        合之可能，益徵郭漢隆上開所證，當天係由其搭載被告
        甲○○、癸○○，並在車上將另10萬元交予被告蕭新錄
        云云，顯與事實及常理不符，難以採信。
    ４、證人郭漢隆、余仁傑經以控制問題法作測謊鑑定，其結
        萬元交予被告癸○○云云，顯與事實不符，難以採信。
        果認：「郭漢隆承認送錢給甲○○、癸○○各10萬元，
        並稱：(1)仁愛鄉公所辦公廳舍工程，其有給甲○○10萬
        元；(2)仁愛鄉公所辦公廳舍工程，其有給癸○○10萬元
        ；上述問題經測試無情緒波動反應，研判未說謊。余仁
        傑承認交給郭漢隆10萬元，並稱：其有給郭漢隆現金10
        萬元，經測試無情緒波動反應，研判未說謊等情，固有
        法務部調查局93年12月月15日調科參字第 09300487010
        號測謊報告書附卷可參 (見93年度偵字第3942號偵查卷
        第212頁)。惟證人余仁傑之上開測謊結果，僅能證明其
        有拿10萬元給郭漢隆，但無法證明郭漢隆有拿錢給被告
        甲○○。至於郭漢隆之測謊結果雖研判未說謊，但是因
        其證詞已有上開不合情理及明顯之瑕疵存在，自不能單
        憑此項測謊結果，即對被告甲○○、癸○○為不利之認
        定。
    ５、綜上所述，檢察官前揭所舉之證據，尚不足以使本院形
        成被告甲○○、蕭新錄有職務上行為收受賄賂罪之心證
        。此外，本院在得依或應依職權調查證據之範圍內，復
        查無其他積極明確之證據，足以認定被告甲○○、蕭新
        錄有檢察官所指之罪行，自屬不能證明被告甲○○、蕭
        新錄犯罪。
肆、原審就被告壬○○利用職務上之機會詐取財物部分，以其罪
    證明確，適用貪污治罪條例第5條第1項第2款、第10條第1項
    、第2項、第17條，刑法第11條前段、修正前刑法第42條第3
    項、第37條等規定，並審酌被告壬○○身為仁愛鄉公所建設
    課長，不知依法行事，竟利用職務上之機會詐取財物，及其
    犯罪手段、所得財物及犯罪後否認犯行等一切情狀，量處有
    期徒刑7年，併科罰金50萬元，如易服勞役，以罰金總額與6
    個月之日數比例折算，褫奪公權4年(原審雖未及比較修正前
    、後之法律，惟所適用修正前之法律，並無不當，自不構成
    撤銷之理由），所得財物27萬元應予追繳沒收，如全部或一
    部無法追繳時，應以其財產抵償之；復以不能證明被告甲○○、癸○○犯罪，而各為無罪之諭知，其認事用法並無不當
    ，就被告壬○○部分量刑亦屬允適，被告壬○○仍執前詞，
    指摘原判決此部分不當，而檢察官於本院並未提出其他不利
    於被告甲○○、癸○○之新證據，仍以原審僅以證人郭漢隆
    、陳盛豪及余仁傑於審判中之證詞有些許之差異，即認被告
    甲○○、癸○○之犯罪不能證明，原審採證容有未洽為由，
    指摘原判決此部分不當，均無理由，此部分之上訴應予駁回
    。另就被告丁○○部分，原審疏未審究上情，遽為科刑之判
    決，即有未洽，被告丁○○上訴意旨指摘原判決不當，為有
    理由，自應由本院將原審此部分之判決撤銷改判，另諭知被
    告丁○○無罪之判決。又原審以被告戊○○、壬○○、庚○○之罪證明確，予以論罪科刑，固非無見，惟原審：(一)誤認
    被告丁○○與被告戊○○、壬○○亦有共犯貪污治治罪條例
    第4條第1項第 3款之犯行。(二)誤認被告庚○○不具經辦公用
    工程的身分，致錯用刑法第31條第 1項論以共同正犯。(三)就
    視訊工程部分，黃志成第 1次係將回扣款15萬元交予劉志恆
    ，原審誤認係交付予被告庚○○；而依現有之證據，劉志恆
    取得第 2次之回扣款20萬元後，僅能證明其轉交10萬元予被
    告庚○○，由被告庚○○再轉交予被告戊○○，原審誤認劉
    志恆所轉交之回扣款為20萬元。被告戊○○、壬○○以前詞
    指摘原判決此部分不當；被告庚○○則以僅係幫助犯且原審
    量刑過重，指摘原判決此部分不當，雖均無理由，但原審此
    部分之判判既有上述可議之處，無可維持，自應由本院連同
    被告壬○○定應執行刑部分予以撤銷改判。爰審酌被告戊○○身為鄉長，被告壬○○則為建設課長，被告庚○○係重建
    小組組長，渠等利用經辦公共工程之機會，向承包商索取回
    扣，增加工程成本，難免肇致工程品質之低劣，有負鄉民所
    託，及犯罪之手段、所得財物，暨犯罪後被告戊○○、壬○○均否認犯行，被告庚○○則坦承犯行等一切情狀，分別量
    處如主文第2項至第4項所示之刑，且就併科罰金部分諭知易
    服勞役之折算標準；就被告壬○○撤銷改判及上訴駁回部分
    定其應執行之刑。又被告戊○○、壬○○、庚○○所犯貪污
    治罪條例之罪，經本院宣告有期徒刑以上之罪，應依同條例
    第17條之規定，分別併予宣告褫奪公權。本件公訴人雖具體
    求處被告戊○○無期徒刑、併科罰金 600萬元，被告壬○○
    收取回扣部分判處有期徒刑13年，併科罰金 300萬元，並與
    利用職務上機會詐取財物部分，定應執行刑為有期徒刑20年
    ，併科罰金 500元，惟本院審酌上開情事，認所宣告之刑，
    已足以儆懲，附此敘明。末按「犯第四條至第六條之罪者，
    其所得財物，應予追繳，並依其情節分別沒收或發還被害人
    。前項財物之全部或一部無法追繳時，應追徵其價額，或以
    其財產抵償之」，貪污治罪條例第10條第1項、第2項分別定
    有明文。本件被告戊○○、壬○○就犯罪事實一(一)部分，
    合計共 171萬元之工程回扣款；被告戊○○、庚○○與劉志
    恆就犯罪事實一(三)、(四)部分計共同取得 148萬元之回扣
    款，均未扣案，爰依前開規定，就犯罪事實一(一)部分，併
    宣告被告戊○○、壬○○連帶追繳沒收；就犯罪事實一(三)
    、(四)部分，併宣告被告戊○○、庚○○應與共犯劉志恆連
    帶追繳沒收，如全部或一部無法連帶追繳時，則分別應以其
    等財產連帶抵償之。
伍、被告丁○○是否涉犯貪污治罪條例第15條部分，應由檢察官
    另行偵辦，併此敘明。
陸、據上論斷，應依刑事訴訟法第368條、第369條第 1項前段、
    第364條條、第299條第1項前段，貪污治罪條例第2條前段（
    修正前）、第4條第1項第 3款、第10條第1項、第2項、第17
    條，刑法第2條第1項、第11條前段，修正前刑法第28條、第
    56條、第37條第2項、第51條第5款，刑法第51條第7款、第8
    款、第10款前段、第66條但書，修正前刑第42條第 3項，證
    人保護法第14條第1項，判決如主文。
本案經檢察官丙○○到庭執行職務。
中    華    民    國    97    年    7     月    9     日
            刑事第六庭    審判長法  官  李  文  雄
                                法  官  林  靜  芬
                                法  官  張  恩  賜
以上正本證明與原本無異。
如不服本判決應於收受本判決後10日內向本院提出上訴書狀，其
未敘述上訴理由者，並得於提起上訴後10日內向本院補提理由書
狀（均須按他造當事人之人數附繕本）「切勿逕送上級法院」。
                                書記官  陳  如  慧
中    華    民    國    97    年    7    月    9    日
附錄論罪科刑法條
貪污治罪條例第4條第1項第3款：
有左列行為之一者，處無期徒刑或十年以上有期徒刑，得併科新
臺幣一億元以下罰金：
  三、建築或經辦公用工程或購辦公用器材、物品，浮報價額、
      數量、收取回扣或有其他舞弊情事者。
貪污治罪條例第5條第1項第2款：
有左列行為之一者，處七年以上有期徒刑，得併科新臺幣六千萬
元以下罰金：
  二、利用職務上之機會，詐取財物者。

司法院資訊處製作；財團法人民間司法改革基金會備份。
